ACORDAO-COMPLETO-2404940

ACÓRDÃO 11179/2020 ATA 35/2020 - SEGUNDA CÂMARA

VISTOS, relatados e discutidos estes autos em que se apreciam recursos de reconsideração interpostos contra o Acórdão 4986/2019-TCU-Segunda Câmara,
ACORDAM os Ministros do Tribunal de Contas da União, reunidos em Sessão da 2ª Câmara, ante as razões expostas pelo Relator, com fundamento nos arts. 32 e 33 da Lei 8.443/1992, em:
9.1. conhecer dos presentes recursos e, no mérito, negar-lhes provimento;
9.2. dar ciência desta decisão aos recorrentes e demais interessados.

Recursos de reconsideração interpostos contra decisão de irregularidade das contas, com imputação de débito e multa, em tomada de contas especial oriunda de conversão de representação formulada por conta de irregularidades na contratação da empresa Dialog Serviços de Comunicação e Eventos Ltda. (atualmente Due Promoções e Eventos Ltda.) pela Secretaria de Políticas de Promoção da Igualdade Racial  SEPPIR, mediante o Contrato 1/2009, decorrente da adesão à Ata de Registro de Preços 2/2009 do IPHAN, para a prestação de serviços de cerimonial e atividades afins, com fornecimento de infraestrutura e apoio logístico, em todo o território nacional, compreendendo o planejamento operacional, organização, execução e acompanhamento, com ênfase ao suporte da II Conferência Nacional de Promoção da Igualdade Racial  II Conapir.

Segunda Câmara

3. Recorrentes: Edson Santos de Souza (XXX.144.467-XX); Manuela Pinho de Azevedo Souza (XXX.795.067-XX); Dialog Serviços de Comunicação e Eventos Ltda., atualmente denominada Due Promoções e Eventos Ltda. (06.126.855/0001-40).

13.1. Ministros presentes: Ana Arraes (Presidente), Augusto Nardes (Relator) e Raimundo Carreiro.
13.2. Ministro-Substituto presente: André Luís de Carvalho.

ACORDAO-COMPLETO-2442401

Acórdão 2159/2021 - Segunda Câmara

AUGUSTO NARDES

Ministro Raimundo Carreiro.

Adoto como relatório, com alguns ajustes de forma, a análise empreendida no âmbito da Secretaria de Recursos - Serur (peça 160) , a qual contou com a anuência do escalão dirigente da unidade técnica (peças 161 e 162) e do Ministério Público junto a este Tribunal (peça 163) :
"INTRODUÇÃO
1.	Trata-se de recursos de reconsideração interpostos por Edson Santos de Souza (peça 142) , Manuela Pinho de Azevedo Souza (peça 144) e Due Promoções e Eventos Ltda. (145) contra o Acórdão 4986/2019-TCU-Segunda Câmara (peça 126) , de relatoria do Ministro Raimundo Carreiro.
1.1. A deliberação recorrida apresenta o seguinte teor (itens em negrito indicam concessão do efeito suspensivo recursal) :
 (...) 
ACORDAM os Ministros do Tribunal de Contas da União, reunidos em Sessão da Segunda Câmara, com fundamento nos arts. 1º, inciso I, 16, inciso III, alíneas 'b', 'c' e 'd', da Lei nº 8.443, de 16 de julho de 1992, c/c os arts. 19 e 23, inciso III, da mesma Lei, e com arts. 1º, inciso I, 209, incisos II, III e IV, 210 e 214, inciso III, do Regimento Interno do TCU, em:
9.1. julgar irregulares as contas dos Srs. Edson Santos de Souza (CPF XXX.144.467-XX) , então Secretário Especial de Políticas de Promoção da Igualdade Racial, Manuela Pinho de Azevedo Souza (CPF XXX.795.067-XX) , então Subsecretária de Planejamento e Formulações de Políticas da SEPPIR/PR, e Marcos Aurélio Reis Madeira (CPF XXX.119.457-XX) , responsável pelo atesto da Nota Fiscal nº 1.787 (emitida pela sociedade Dialog Serviços de Comunicação e Eventos Ltda.) , e condená-los, solidariamente com a sociedade empresária Due Promocoes e Eventos Ltda (antiga Dialog Serviços de Comunicação e Eventos Ltda., CNPJ 06.126.855/0001-40) , ao pagamento das quantias abaixo discriminadas, com a fixação do prazo de 15 (quinze) dias, a contar das notificações, para comprovarem, perante o Tribunal (art. 214, inciso III, alínea 'a', do Regimento Interno) , o recolhimento das dívidas aos cofres do Tesouro Nacional, atualizadas monetariamente e acrescidas dos juros de mora, calculados, respectivamente, a partir das datas de ocorrência abaixo discriminadas, até a data do recolhimento, na forma prevista na legislação em vigor:
9.1.1. solidariamente, Edson Santos de Souza (CPF XXX.144.467-XX) , Manuela Pinho de Azevedo Souza (CPF XXX.795.067-XX) , Marcos Aurélio Reis Madeira (CPF XXX.119.457-XX) , e Due Promocoes e Eventos Ltda (antiga Dialog Serviços de Comunicação e Eventos Ltda., CNPJ 06.126.855/0001-40) :
Ato impugnado: superfaturamento decorrente da escolha da Ata de Registro de Preços 2/2009 do Iphan para realização da II CONAPIR, referente aos serviços de hospedagem, locação do espaço físico do Centro de Convenções Ulysses Guimarães (CCUG) e de outros serviços, cuja execução não foi efetivamente comprovada;
Valor original do débito Data da ocorrência
R$ 257.787,18 22/7/2009
9.1.2. solidariamente, Edson Santos de Souza (CPF XXX.144.467-XX) , Manuela Pinho de Azevedo Souza (CPF XXX.795.067-XX) , e Due Promocoes e Eventos Ltda (antiga Dialog Serviços de Comunicação e Eventos Ltda., CNPJ 06.126.855/0001-40) :
Ato impugnado: superfaturamento decorrente da escolha da Ata de Registro de Preços 2/2009 do Iphan para realização da II CONAPIR, referente aos serviços considerados executados;
Valor original do débito Data da ocorrência
R$ 310.884,12 22/7/2009
9.1.3. solidariamente, Manuela Pinho de Azevedo Souza (CPF XXX.795.067-XX) , Marcos Aurélio Reis Madeira (CPF XXX.119.457-XX) , e Due Promocoes e Eventos Ltda (antiga Dialog Serviços de Comunicação e Eventos Ltda., CNPJ 06.126.855/0001-40) :
Ato impugnado: ausência de comprovação de parte das despesas de hospedagem, de despesa relativa à locação de espaço físico do Centro de Convenções Ulysses Guimarães (CCUG) e de despesa de outros serviços;
Valor original do débito Data da ocorrência
R$ 319.768,93 22/7/2009
9.2. aplicar aos Srs. Edson Santos de Souza (CPF XXX.144.467-XX) , Manuela Pinho de Azevedo Souza (CPF XXX.795.067-XX) e Marcos Aurélio Reis Madeira (CPF XXX.119.457-XX) , e à sociedade empresária Due Promocoes e Eventos Ltda (antiga Dialog Serviços de Comunicação e Eventos Ltda., CNPJ 06.126.855/0001-40) , individualmente, a multa prevista no art. 57 da Lei nº 8.443, de 16 de julho de 1992, c/c o art. 267 do Regimento Interno, no valor de R$ 50.000,00 (cinquenta mil reais) , com a fixação do prazo de quinze dias, a contar das notificações, para comprovarem, perante o Tribunal (art. 214, inciso III, alínea 'a', do Regimento Interno) , os recolhimentos das dívidas ao Tesouro Nacional, atualizadas monetariamente desde a data do presente Acórdão até a do efetivo recolhimento, se forem pagas após o vencimento, na forma da legislação em vigor;
9.3. autorizar, desde já, se requerido, o pagamento das dívidas mencionadas nos itens 9.1 e 9.2 acima, em até 36 (trinta e seis) parcelas mensais consecutivas, nos termos do art. 26 da Lei n.º 8.443, de 16 de junho de 1992, c/c o art. 217 do Regimento Interno, fixando aos Responsáveis o prazo de 15 (quinze) dias, a contar do recebimento das notificações, para comprovarem perante o Tribunal o recolhimento da primeira parcela, e de trinta dias, a contar da parcela anterior, para comprovarem os recolhimentos das demais parcelas, devendo incidir sobre cada valor mensal, atualizado monetariamente, os juros devidos, na forma prevista na legislação em vigor;
9.4. alertar os Responsáveis que a falta de comprovação dos recolhimentos de qualquer parcela importará o vencimento antecipado do saldo devedor, nos termos do § 2º do art. 217 do Regimento Interno deste Tribunal;
9.5. determinar à Segecex que inclua nas notificações para o pagamento dos valores mencionados nos itens 9.1 e 9.2 o disposto nos itens 9.3 e 9.4, com fundamento no art. 15 e no art. 18, inciso II, alínea 'a', da Resolução n.º 170, de 30 de junho de 2004;
9.6. autorizar, desde logo, nos termos do art. 28, inciso II, da Lei nº 8.443, de 1992, a cobrança judicial das dívidas, caso não atendidas as notificações; e
9.7. encaminhar cópia da presente deliberação, bem como do relatório e do voto que a fundamentam, à Procuradoria da República no Distrito Federal, nos termos do § 7º do art. 209 do Regimento Interno do TCU, para adoção das medidas que entender cabíveis, com a informação de que a decisão está sujeita a Recurso de Reconsideração previsto no art. 285 do RI/TCU.
HISTÓRICO
2.	A origem destes autos decorre de processo de representação convertido em tomada de contas especial, por meio do Acórdão 5359/2010-TCU-Segunda Câmara (relatoria do Ministro Benjamin Zymler, peças 1, p. 29-31) , em face de irregularidades decorrentes da adesão à Ata de Registro de Preços do IPHAN 2/2009 para realizar serviços no âmbito do II CONAPIR (Conferência Nacional de Promoção da Igualdade Racial) , encontro realizado pela Secretaria Especial de Políticas de Promoção de Igualdade Racial.
2.1. Coube à então 6ª Secretaria de Controle Externo deste Tribunal (6ª Secex) a instrução do feito onde se constatou a existência de superfaturamento, ausência da comprovação de execução de serviços referentes ao Contrato 1/2009, firmado entre a Secretaria de Políticas de Promoção da Igualdade Racional e a empresa Dialog Serviços de Comunicação e Eventos Ltda. (hoje, Due Promoções e Eventos Ltda.) , dentre outras impropriedades, para a realização daquele evento. 
2.2. Dessa forma, a Segunda Câmara do TCU autorizou que a 6ª Secex efetuasse as seguintes citações e audiências constantes no Acórdão 5359/2010-TCU-Segunda Câmara:
 (...) 
1.5.1. promover, nos termos do art. 5º, inciso II, art. 10, § 1º, art. 12, inciso II, art. 16, § 2º, alínea 'b', da Lei nº 8.443/1992, c/c o art. 202, inciso II, e art. 209, § 4º, inciso II, do Regimento Interno/TCU, a citação solidária dos responsáveis discriminados a seguir, para, no prazo de 15 dias, contados a partir da ciência da citação, recolher aos cofres do Tesouro Nacional as quantias discriminadas a seguir, atualizadas monetariamente e acrescidas dos juros de mora a partir de 22/7/2009, ou apresentar alegações de defesa para as seguintes ocorrências relacionadas à II Conferência Nacional de Promoção da Igualdade Racial, em desacordo com o art. 63, § 2º, inciso III, da Lei nº 4.320/1964:
Responsáveis solidários:
Sr. Edson Santos de Souza (CPF XXX.144.467-XX) , ex-Secretário Especial de Políticas de Promoção da Igualdade Racial, responsável pela assinatura do Contrato nº 1/2009 com a empresa Dialog;
Sra. Manuela Pinho de Azevedo Souza (CPF XXX.795.067-XX) , Subsecretária de Planejamento e Formulações de Políticas da SEPPIR/PR, responsável por determinar a contratação da prestação de serviços de organização de eventos com a empresa Dialog, bem como pelo atesto dos quantitativos indicados na Proposta Comercial nº 1563;
Sr. Marcos Aurélio Reis Madeira (CPF XXX.119.457-XX) , responsável pelo atesto da Nota Fiscal nº 1.787, emitida pela empresa Dialog;
Empresa Dialog Serviços de Comunicação e Eventos Ltda. (CNPJ 06.126.855/0001-40) , na pessoa de seu representante legal, pela execução dos serviços referentes à realização da II CONAPIR, decorrentes do Contrato nº 1/2009;
Ato impugnado: superfaturamento decorrente da escolha da Ata de Registro de Preços nº 2/2009 do IPHAN para realização da II CONAPIR, referente aos serviços de hospedagem (itens 64/81) , shows artísticos (itens 82/85) , locação do espaço físico do Centro de Convenções Ulysses Guimarães - CCUG (itens 86/95) e outros (itens 96/101) , cuja execução não foi efetivamente comprovada (itens 117/120) .
Valor histórico:
Data Valor
22/7/2009 R$ 342.744,93
Responsáveis solidários
Sr. Edson Santos de Souza (CPF XXX.144.467-XX) , ex-Secretário Especial de Políticas de Promoção da Igualdade Racial, responsável pela assinatura do Contrato nº 1/2009 com a empresa Dialog;
Sra. Manuela Pinho de Azevedo Souza (CPF XXX.795.067-XX) , Subsecretária de Planejamento e Formulações de Políticas da SEPPIR/PR, responsável por determinar a contratação da prestação de serviços de organização de eventos com a empresa Dialog, bem como pelo atesto dos quantitativos indicados na Proposta Comercial nº 1563;
Empresa Dialog Serviços de Comunicação e Eventos Ltda. (CNPJ 06.126.855/0001-40) , na pessoa de seu representante legal, pela execução dos serviços referentes à realização da II CONAPIR, decorrentes do Contrato nº 1/2009;
Ato impugnado: superfaturamento decorrente da escolha da Ata de Registro de Preços nº 2/2009 do IPHAN para realização da II CONAPIR, referente aos serviços considerados executados (itens 44/63 e 117/120) .
Valor histórico:
Data Valor
22/7/2009 R$ 828.005,10
Responsáveis solidários
Sr. Marcos Aurélio Reis Madeira (CPF XXX.119.457-XX) , responsável pelo atesto da Nota Fiscal nº 1.787, emitida pela empresa Dialog;
Sra. Manuela Pinho de Azevedo Souza (CPF XXX.795.067-XX) , Subsecretária de Planejamento e Formulações de Políticas da SEPPIR/PR, responsável por determinar a contratação da prestação de serviços de organização de eventos com a empresa Dialog, bem como pelo atesto dos quantitativos indicados na Proposta Comercial nº 1563;
Empresa Dialog Serviços de Comunicação e Eventos Ltda. (CNPJ 06.126.855/0001-40) , na pessoa de seu representante legal, pela execução dos serviços referentes à realização da II CONAPIR, decorrentes do Contrato nº 1/2009;
Ato impugnado: ausência de comprovação da efetiva execução de parte das despesas de hospedagem (itens 64/81) , realização de shows artísticos (itens 82/85) , pagamento superfaturado pela locação do espaço físico do Centro de Convenções Ulysses Guimarães - CCUG (itens 86/95) e de outros serviços (itens 96/101) , relativos à II CONAPIR, nos valores correspondentes ao preço de mercado.
Valor histórico:
Data Valor
22/7/2009 R$ 429.830,03
1.5.2. promover a audiência, com fulcro no art. 12, inciso III, da Lei nº 8.443/1992, c/c o art. 202, inciso III, do Regimento Interno/TCU, do Sr. Edson Santos de Souza (CPF XXX.144.467-XX) , Secretário Especial de Políticas de Promoção da Igualdade Racial, para que, no prazo de quinze dias, apresente razões de justificativa pela demora na adoção das medidas pertinentes à contratação dos serviços necessários à realização da II CONAPIR, o que resultou na adesão à Ata de Registro de Preços nº 2/2009 do IPHAN, sem adequada comprovação da vantagem, e com indícios de superfaturamento, conforme detalhado nos itens 44/63 desta instrução (itens 102/108) ;
1.5.3. promover a audiência, com fulcro no art. 12, inciso III, da Lei nº 8.443/1992, c/c o art. 202, inciso III, do Regimento Interno/TCU, da Sra. Manuela Pinho de Azevedo Souza (CPF XXX.795.067-XX) , Subsecretária de Planejamento e Formulações de Políticas da SEPPIR/PR, para que, no prazo de quinze dias, apresente razões de justificativa pela elaboração da pesquisa de preço para respaldar a vantagem na adesão à Ata de Registro de Preços nº 2/2009 do IPHAN, em desacordo com o art. 15, § 1º, da Lei nº 8.666/1993, e com o art. 8º, caput, do Decreto nº 3.931/2001, uma vez que não foi realizada com empresas do ramo (itens 26/43) .
2.2. As alegações de defesa e razões de justificativas dos responsáveis foram apresentadas às peças 21, 22, 23, 27, 30 e 93 e analisadas pela unidade técnica de origem às peças 51-53, 94-95 e peças 120121 que, ao final, as acolheu, em parte, e propôs que as contas dos responsáveis fossem julgadas irregulares, com imputação dos débitos remanescentes e aplicação de multas fundamentadas, tanto no art. 57 da Lei 8.443/1992, como no disposto no inciso II do art. 58 da mesma lei. O Ministério Público junto a este Tribunal (MP/TCU) se manifestou, parcialmente, de acordo com a proposição da SecexAdministração, de forma que emitiu seu parecer com proposta de, também, julgar irregulares as contas de Edson Santos de Souza com imputação de débito e aplicação da respectiva pena de multa, fundamentada no art. 57 da LOTCU (peça 122) . 
2.3. Em 9/7/2019, acolhendo o parecer do MP/TCU, foi prolatado o Acórdão 4986/2019-TCU-Segunda Câmara, nos termos transcritos no subitem 1.1 deste Exame. Irresignados com esse julgado, os ora recorrentes interpõem recursos de reconsideração os quais se passam a analisar.
EXAME DE ADMISSIBILIDADE
3.	Reiteram-se os exames de admissibilidade (peças 146-149) em que se propôs o conhecimento dos recursos com a concessão de efeito suspensivo aos itens 9.1, 9.1.1, 9.1.2, 9.1.3, 9.2 e 9.6 do acórdão recorrido. Por meio de despacho (peça 151) , aqueles exames foram ratificados pelo relator do recurso, Ministro João Augusto Nardes.
EXAME DE MÉRITO
4.	Delimitação
4.1. Constitui objeto do presente exame analisar:
a) em sede preliminar:
a.1) se, em função do cargo exercido por Edson Santos Souza, há ilegitimidade passiva;
a.2) se incide o instituto da prescrição;
b) no mérito:
b.1) se o débito pode ser desconstituído:
b.1.1) por ausência de responsabilidade dos responsáveis;
b.1.2) pela impossibilidade de definir à própria existência de superfaturamento;
b.1.3) por inexistência de irregularidades na conduta do responsável Edson Santos Souza;
b.1.4) apuração indevida de superfaturamento;
b.1.5) pelo fato dos serviços terem sido efetivamente comprovados e a prestação de contas aprovada;
b.2) se é aplicável ao presente caso concreto o mesmo entendimento reconhecido em outro processo similar deste Tribunal;
b.3) se a multa aplicada aos responsáveis infringe os princípios da proporcionalidade e da razoabilidade; e
b.4) se a multa pode ser afastada por ausência de má-fé de um dos responsáveis.
5.	Ilegitimidade passiva
5.1. Edson Santos de Souza argumenta que, como então exercente de cargo ministerial e à luz dos princípios da razoabilidade e da proporcionalidade, não é parte legítima para figurar nestes autos tendo em vista que (peça 142, p. 1625) :
a)  seu ato administrativo, quanto ao contrato em discussão, não está afeto no âmbito de sua esfera de ação, deliberação, acompanhamento e ordenação de despesa;
b) como ex-ocupante de cargo ministerial, não detinha meios de exercer o controle de legalidade das ações e decisões técnicas adotadas por sua equipe; e
c)  saliente-se que o recorrente não foi responsável pela:
c.1) escolha e consequente adesão à ata de registro de preços;
c.2) solicitação de parecer jurídico;
c.3) pesquisa de preços e análise de compatibilidade deles com os de mercado;
c.4) fiscalização do contrato e ateste dos serviços;
d) não lhe cabe responder, de forma objetiva, por toda e qualquer ocorrência administrativa, devendo tal responsabilidade recair sobre os demais gestores que detinha delegação de competência, nos termos do disposto no art. 80, § 2º do Decreto-Lei 200/1967;
e) aplicáveis ao presente caso concreto diversos precedentes deste Tribunal e de precedente do Tribunal de Justiça do Estado de Santa Catarina nos quais se acolhe a tese de ilegitimidade passiva em função do cargo ocupado e das circunstâncias verificadas, em especial execução e fiscalização de contratos; e
f) não há no ordenamento jurídico pátrio a responsabilização do recorrente pelo fato de deter a condição de gestor principal da SEPPIR. 
Análise:
5.1. Assiste, apenas em parte, razão ao recorrente. 
5.2. Além do fato de ter assinado contrato com preços superfaturados, a legitimidade do recorrente para figurar nestes autos também decorre, nos termos do voto condutor do acórdão recorrido e em especial, da imputação de ter sido omisso quanto à falta de adoção de providências adequadas e economicamente eficientes em relação à II CONAPIR, o que acabou por resultar na adesão a ARP 2/2009 do Iphan, quando existia a possibilidade de adesão a outras atas, com ganho de economia, conforme se verifica pelo seguinte excerto do voto (peça 142, p. 1) :
 (...) 
6. Com relação às razões de justificativa ofertadas pelo Sr. Edson Santos de Souza, elas não têm o condão de elidir as irregularidades a ele imputadas.
7. Isso porque, como bem demonstrado pela Unidade Técnica nos itens 109/119 da instrução contida à peça 51, o responsável em questão, ao contrário do que sustentou, teve tempo suficiente para tomar providências de gestão adequadas e economicamente eficientes em relação à II CONAPIR, pois a referida Conferência foi convocada por Decreto pelo Presidente da República em 19 de outubro de 2007, estabelecendo inicialmente sua realização para o período de 29 a 31 de maio de 2008, e, posteriormente, para o período de 25 a 28 de junho de 2009, sendo que o processo de contratação da empresa responsável por organizar e executar a conferência foi, inexplicavelmente, iniciado somente em junho de 2009, cerca de vinte dias antes da data de realização da conferência, agendada para 25 de junho de 2009, o que, como já destacado, culminou na adesão pela Seppir à ata de registro de preços do Iphan.
8. Além e a despeito disso, restou igualmente demonstrado que, na ocasião, havia outras atas de registro de preços em vigor, que contavam com valores bem menores do que aqueles ofertados pela sociedade empresária Dialog, e, mesmo assim, foram desconsideradas pela Seppir.
5.3. As razões recursais apresentadas não se contrapõem a tais apontamentos, sendo incontroverso que o recorrente deu aparência de legalidade à adesão em questão, eivada de irregularidade, assinando o respectivo contrato com os preços superfaturados, não se podendo deixar de resgatar o detalhamento das razões que levaram a unidade técnica de origem a não acolher as razões de justificativas apresentadas pelo recorrente e mencionadas no mesmo trecho do voto condutor do acórdão recorrido (peça 51, p. 17-18, itens 109-119) , verbis: [sublinhados no original suprimidos na transcrição]
 (...) 
109. Mencione-se, inicialmente, que a II CONAPIR foi convocada pelo Decreto do Presidente da República s/n, datado de 19 de outubro de 2007, que estabeleceu sua realização para o período de 29 a 31 de maio de 2008. Posteriormente, em 7 de novembro de 2008, por meio da edição de novo decreto, a data da conferência foi alterada para o período de 25 a 28 de junho de 2009.
110. Na ocasião da edição deste novo decreto (7/11/2008) , o Sr. Edson Santos de Souza já ocupava o cargo de Secretário Especial de Políticas de Promoção da Igualdade Racial há nove meses e a realização da II CONAPIR foi prevista para ocorrer sete meses após a edição do referido decreto. A despeito disso, o processo de contratação da empresa responsável por organizar e executar a conferência foi iniciado somente em junho de 2009, cerca de vinte dias antes da data de realização da conferência, agendada para 25 de junho de 2009, o que culminou na adesão pela Seppir à ata de registro de preços do Iphan.
111. Quanto à alegação da ocorrência de denúncias na gestão da UNB em 2008, que resultaram na saída do cargo do então reitor, signatário do Convênio 20/2007, celebrado entre a Seppir e a FUB, e de que as irregularidades envolviam a utilização de recursos de convênios, inclusive o celebrado entre as partes, há que se comentar que o referido reitor deixou o cargo em abril de 2008, ou seja, um ano antes da realização da II CONAPIR. Assim, o responsável dispôs de período razoável para a tomada de decisão acerca da rescisão do Convênio 20/2007 e da contratação de empresa para realização do evento, por meio de licitação ou de adesão a uma das atas de registro de preços em vigor naquela ocasião. Cite-se que a rescisão do convênio deu-se somente em 8 de julho de 2009 (peça 27, p. 39) , após a realização da II CONAPIR. Informações do responsável dão conta de que, ainda em abril/2009, estavam sendo efetuadas gestões no sentido de 'concluir' se havia ou não condições para que a Universidade de Brasília (FUB) cumprisse o objeto do convênio (peça 27, p. 12, item 37) .
112. Há que se ressaltar, também, afirmativa do responsável de que, após 'tomar conhecimento' (peça 23, p. 4, item 23, e peça 27, p. 11-12, itens 35 e 36) de que se estava na iminência de adiar a conferência por falta de instrumento que garantisse sua realização, promoveu mudanças na Subsecretaria de Planejamento em abril de 2009, por meio da nomeação da Sra. Manuela Pinho de Azevedo Souza, para o cargo de Subsecretária de Planejamento (Subplan/Seppir) , e do Sr. Marcos Aurélio dos Reis Madeira, para a função de gerente de projetos da Subplan. 
113. Os fatos então relatados revelam a morosidade na tomada de ações, no âmbito da Seppir, pelo Sr. Edson Santos de Souza, e que resultou na contratação da empresa Dialog, por meio de adesão a Ata de Registro de Preços 2/2009-Iphan, cujos valores encontravam-se acima dos praticados no mercado.
114. Cite-se que, na ocasião, outras atas de registro de preços encontravam-se em vigor e, consoante mencionado nesta instrução, continham valores bem menores que os ofertados pela empresa Dialog, contudo, não foram levadas em conta pela Seppir.
115. Adicionalmente, chama atenção expediente encaminhado pela BrasiliaTur à empresa Dialog (Ofício 23/2009-PRESI, peça 19, p. 8, do TC Processo 023.933/2009-5, apensado) , de 8/1/2009, em resposta ao Ofício Dialog 77/2008, de 26/12/2008, a respeito da 'inclusão do dia 29 de junho de 2009 e toda ala norte, na solicitação de reserva do CCUG, para a realização do evento 'CONFERÊNCIA NACIONAL DE PROMOÇÃO DA IGUALDADE RACIAL''. Ressalte-se que a sessão pública do Pregão Eletrônico para Registro de Preços 2/2009 foi realizada em 19/5/2009, e o contrato 39/2009, celebrado entre o Iphan e a empresa Dialog, somente foi assinado em 2/6/2009.
116. A justificativa apresentada pela empresa Dialog é a de que o CCUG havia sido pré-reservado pela empresa antes da realização do referido pregão na expectativa de a empresa realizar qualquer evento que viesse a ser contratada na data pré-agendada (peça 30, p. 34) . Assim, aproveitou, na ocasião, a reserva efetuada para promover a II CONAPIR. Comenta ainda acerca da dificuldade de locação de espaços para eventos de grande porte, o que requer que sejam efetuadas reservas com bastante antecedência.
117. A despeito da justificativa de que foi reservado o espaço para a realização de qualquer evento, há que se ressaltar que o Ofício 23/2009-PRESI menciona o evento II CONAPIR e que, para garantir a reserva, a empresa teve de despender R$ 15.970,00.
118. Como se vê, houve intempestividade da Seppir na adoção das medidas necessárias à realização da II CONAPIR, vez que faltavam menos de 30 dias para sua realização e o órgão ainda não tinha providenciado espaço adequado para o evento.
119. Diante do exposto, e considerando o resultado produzido a partir da intempestividade das medidas adotadas pelo responsável, propõe-se a rejeição de suas razões de justificativa. 
5.4. Ademais, não se pode deixar de mencionar que o contrato em discussão tratava da realização de um dos eventos de visibilidade mais importantes da Seppir, tendo sido objeto de conhecimento e acompanhamento por parte do recorrente desde o seu acompanhamento prévios à II CONAPIR, conforme se extrai de seus apontamentos de sua própria defesa apresentada à peça 23, p. 1-5 e peça 27, p. 812. Isso, para ressaltar que o recorrente realizou, de forma ativa, atos preliminares à assinatura do contrato, de forma que sua legitimidade processual resta devidamente configurada. 
5.5. Noutra senda, o próprio recorrente reconhece que a Seppir era uma secretaria com 'apenas 42 servidores' (peça 23, p. 2, item 5) . Ora, não se trata de uma unidade ministerial do setor público de grande porte (com a gestão de centenas ou milhares de contratos) , de sorte que perdem força suas alegações de ilegitimidade passiva, sob o manto de ocupar cargo com status ministerial ou, do ponto de vista formal, da alegada previsão legal quanto à aplicabilidade do instituto da delegação de competência.
5.6. Além disso, a nomeação da Subsecretária de Planejamento e Formulações de Políticas da SEPPIR/PR, Manuela Pinho de Azevedo Souza, se deu em período de gestão ministerial do recorrente, de sorte que também seria aplicável, em relação à conduta omissiva do recorrente, os institutos da culpa in vigilando e da culpa in eligendo, como fundamentos autônomos para legitimação do recorrente para figurar no polo passivo do presente processo de TCE.
5.7. Em relação as suas alegações de que não foi responsável pela escolha da adesão à multicitada ata de registro de preços e pela solicitação de parecer jurídico, tais argumentos só reforçam sua omissão, ao se omitir quanto às eventuais diligências saneadoras, antes da assinatura do contrato, até porque havia ressalva no parecer jurídico alertando, de forma expressa, quanto à ausência de comprovação sobre a vantagem da contratação dos serviços da então empresa Dialog Serviços de Comunicação e Eventos Ltda. (peça 2, p. 48, item 5, do TC Processo 023.933/2009-5) . 
5.8. Dessa forma, não devem ser acolhidas as alegações apresentadas pelo recorrente em relação à parcela de débito que compõe o item 9.1.2 do acórdão recorrido.
5.9. Assinale-se que as considerações supra não se aplicam à parcela de débito que compõe o item 9.1.1 do acórdão recorrido, uma vez que se trata de serviços que foram executados com valores superfaturados. 
5.10. Com efeito, não cabe a responsabilização do recorrente em razão de ser ocupante de cargo com status ministerial, sem a prática de atos próprios e ulteriores referentes à liquidação e ao pagamento das despesas. Ademais, há que se ressaltar que o recorrente não assinou aditivos contratuais o que poderia atrair a sua responsabilização nos mesmos termos do que foi decidido no Acórdão 1151/2015-TCU-Plenário (relatoria da Ministra Ana Arraes) , a seguir enunciado:
É possível a responsabilização de ministro de Estado nas situações em que desempenha diretamente funções executivas, especialmente quando celebra contratos e termos aditivos com irregularidades que, pelas materialidade e importância dos serviços envolvidos, podem e devem ser percebidas pelo signatário dos ajustes.
5.11. Nestas condições, mediante interpretação contrario sensu do que foi decido no citado precedente, a referida parcela de débito, no valor de R$ 257.787,18, não pode ser imputada ao recorrente por restar configurado sua ilegitimidade passiva quanto a esse montante. 
6.	Prescrição 
6.1. Edson Santos de Souza defende que o débito e a multa a ele imputados estão prescritos tendo em vista que (peça 142, p. 8-16) :
a) os fatos objeto de questionamento ocorreram no exercício financeiro de 2009 e o acórdão recorrido foi exarado em julho de 2009. Transcorreu, assim, prazo superior a dez anos;
b) a Lei 8.443/1992 não regula a prescrição e a prescrição administrativa, segundo doutrinadores administrativas, opera preclusão da oportunidade do Poder Público sobre a matéria sujeita a sua apreciação; e
c) no âmbito dos tribunais de contas, há posicionamento que defende que a prescrição é quinquenal sob o manto da duração razoável do processo. Tal entendimento, encontra guarida em precedente do Superior Tribunal de Justiça, o qual vem sendo seguido pelo Tribunal Federal da 1ª Região.
Análise:
6.2. Essa preliminar não deve prosperar.
6.3. Quanto ao conjunto dos argumentos apresentados pelo recorrente em relação à prescrição do débito, há que se esclarecer que essa matéria já se encontra pacificada no âmbito deste Tribunal no sentido de que não há fluência de prazo prescricional em relação à imputação de débito. Com base no princípio de legalidade, stricto sensu, do disposto na parte final do art. 37, § 5°, da Constituição Federal, continua a prevalecer, até o presente momento, o disposto na Súmula TCU 282: 'As ações de ressarcimento movidas pelo Estado contra os agentes causadores de danos ao erário são imprescritíveis'.
6.3.1. Insta esclarecer que há posicionamento do Supremo Tribunal Federal, no âmbito da Repercussão Geral - Tema 899 (Prescritibilidade da pretensão de ressarcimento ao erário fundada em decisão de Tribunal de Contas) , no sentido de se reconhecer a existência de repercussão sobre essa questão, de sorte que todas as ações judiciais em que se discute essa controvérsia estão sobrestadas até que o STF se manifeste sobre o seu mérito. 
6.3.2. Para melhor esclarecimento sobre o instituto da repercussão geral, transcreve-se uma breve apresentação de seus fundamentos, extraída no site do próprio Supremo Tribunal Federal:
APRESENTAÇÃO
A Emenda Constitucional nº 45/2004 incluiu a necessidade de a questão constitucional trazida nos recursos extraordinários possuir repercussão geral para que fosse analisada pelo Supremo Tribunal Federal. O instituto foi regulamentado mediante alterações no Código de Processo Civil e no Regimento Interno do Supremo Tribunal Federal.
As características do instituto demandam comunicação mais direta entre os órgãos do Poder Judiciário, principalmente no compartilhamento de informações sobre os temas em julgamento e feitos sobrestados e na sistematização das decisões e das ações necessárias à plena efetividade e à uniformização de procedimentos.
Nesse sentido, essa sistematização de informações destina-se a auxiliar a padronização de procedimentos no âmbito do Supremo Tribunal Federal e nos demais órgãos do Poder Judiciário, de forma a atender os objetivos da reforma constitucional e a garantir a racionalidade dos trabalhos e a segurança dos jurisdicionados, destinatários maiores da mudança que ora se opera.
 (...) 
FINALIDADES
- Delimitar a competência do STF, no julgamento de recursos extraordinários, às questões constitucionais com relevância social, política, econômica ou jurídica, que transcendam os interesses subjetivos da causa.
- Uniformizar a interpretação constitucional sem exigir que o STF decida múltiplos casos idênticos sobre a mesma questão constitucional. 
6.3.3. Até que sobrevenha decisão de mérito sobre a mencionada repercussão (que poderá ensejar, eventualmente, em mudanças na sistemática de julgamentos do TCU quanto à tese em discussão) , há que ser preservada a competência constitucional do Tribunal de Contas da União na verificação quanto à fiscalização de contratos e a possibilidade de imputar débitos, deles decorrentes, com base na Súmula TCU 282.
6.4. Também não se pode acolher à alegada aplicação da prescrição em relação à pena de multa ao recorrente.
6.4.1. Em sede de incidente de uniformização de jurisprudência (TC Processo 030.926/2015-7) , este Tribunal fixou entendimento de que a citação do responsável interrompe o prazo prescricional. Com efeito, transcreve-se o enunciado do Acórdão 1414/2016-TCU-Plenário (relatoria do Ministro Walton Alencar Rodrigues) :
O ato que ordenar a citação, a audiência ou oitiva da parte interrompe a prescrição da pretensão punitiva do TCU, nos termos do art. 202, inciso I, da Lei 10.406/2002 (Código Civil) . A prescrição recomeça a contar da data do ato que motivou a interrupção, nos termos do art. 202, parágrafo único, parte inicial, do Código Civil.
6.4.2. A assinatura do contrato em discussão pelo recorrente se deu em 16/9/2009 (peça 4, p. 28, do TC Processo 023.933/2009-5) . De outro lado, a citação do responsável foi efetivada em 18/11/2010 (peças 9 e 27) .
6.4.3. A citação do responsável interrompe o prazo prescricional de natureza punitiva. Como o acórdão recorrido foi prolatado em 9/7/2019 (vide item 2.3 deste Exame) decorreu prazo inferior a dez anos entre a citação do recorrente e a prolação do julgado que lhe aplicou a pena de multa. Naquele mesmo julgado, entendeu-se, com base na legislação civil, que o prazo prescricional em questão é de dez anos.
6.4.4. Dessa forma, não incide prescrição sobre a multa aplicada ao recorrente por não ter decorrido prazo superior a dez anos entre a sua citação e a prolação do acórdão condenatório. 
7.	Desconstituição do débito por ausência de responsabilidade
7.1. Edson Santos de Souza alega que o débito a ele imputado deve ser desconstituído em face da inexistência de responsabilidade e da nova interpretação que deve ser dada às normas introduzidas pela Lei 13.655/2018 (peça 142, p. 25-32 e p. 34-38) :
a) não houve omissão ou negligência por parte do recorrente sendo que antes de sua gestão havia convênio firmado com a Universidade de Brasília (UnB) que realizaria os serviços de apoio ao evento. Até três meses antes de sua realização, havia expectativa de que, por meio do mencionado convênio, a contratação se daria o que acabou não ocorrendo;
b) todos os trâmites processuais ocorreram no âmbito da Subsecretaria de Planejamento não havendo nenhuma ressalva da área técnica sobre a cotação de preços;
c) somente em 20 de abril de 2010 foi que o TCU determinou ao IPHAN que anulasse o Pregão Eletrônico referente à ARP 2/2009. À época da contratação inexistiam, sequer, indícios de irregularidades. Ao contrário, havia entendimento de existência de vantagem para a Administração Pública quanto aos preços praticados não sendo razoável, nestas circunstâncias, a imputação de responsabilidade ao recorrente;
d) inexistia conduta de sua parte que indicasse a ocorrência de ato doloso ou culposo quanto aos preços praticados;
e) a própria unidade técnica de origem afastou a responsabilidade imputada ao recorrente;
f) não houve participação do recorrente na adesão à mencionada ata de registro de preços e não é aplicável a culpabilidade sob as modalidades de culpa in eligendo ou culpa in vigilando; e
g) hão de ser observadas as disposições dos arts. 20 e 22 do Decreto-Lei 4.657/1942, bem como o disposto no art. 12 do Decreto 230/2019 que assevera que o agente público só pode ser responsabilizado quando houve dolo ou erro grosseiro, hipóteses essas que não podem ser imputadas ao recorrente, sobretudo, pelo fato dele não deter, completamente, o controle administrativo dos trâmites processuais do contrato em questão.
7.2. Manuela Souza também alega ausência de responsabilidade por motivos diversos. Com efeito (peça 144, p. 4-9) :
a) preliminarmente, no contexto dos fatos discutidos nos autos:
a.1) a realização do II CONAPIR foi determinada pelo então Presidente da República, por meio de Decreto, inicialmente, entre os dias 29 a 31/5/2008, posteriormente alterado para o período entre 25 e 28/6/2009;
a.2) a nomeação da recorrente se deu em abril de 2009 de forma que houve exiguidade de tempo entre a realização daquele evento e os procedimentos necessários para a sua efetivação;
a.3) no âmbito da SEPPIR não havia comissão de licitação ou setor jurídico, indicando a precariedade do órgão para dar cumprimento à demanda presidencial;
a.4) não foi utilizado o mecanismo da contratação emergencial pois já havia a adesão ao Pregão Eletrônico de Registro de Preços 2/2009 do IPHAN com a contratação da empresa Dialog;
b) há imputação no acórdão recorrido quanto à falha na pesquisa de preços de forma a respaldar a vantagem na adesão à ARP 2/2009. No entanto, o art. 3º, § 2º, inciso IV do Decreto 3.931/2001, vigente à época, impunha ao órgão gerenciador da licitação a realização da necessária pesquisa de preços;
c) assim, a responsabilização da recorrente é manifestamente ilegal;
d) a hipótese reversa infringe, no entender de pensadores da área jurídica, infringência aos princípios da Segurança Jurídica e da Unidade do Direito;
e) no presente caso concreto:
 (...) 
esta Corte de Contas, simplesmente negou vigência ao artigo 3°, §2°, inciso IV do Decreto Federal n° 3.931/2001, que estava em vigor à época dos fatos. E que não se venha alegar que a aplicação do referido artigo deve ocorrer de acordo com cada caso, posto que se assim fosse, haveria um desrespeito aos Princípios acima identificados, bem como a ocorrência da limitação da norma legal, ou seja, o Tribunal de Contas da União está restringindo o onde a lei não o faz; e
f) além disso, o entendimento por parte deste Tribunal de que a mencionada ARP era ilegal foi posterior aos atos inquinados, prevalecendo, até então, a presunção de veracidade e de legitimidade.
Análise:
7.2. O débito não deve ser desconstituído por insuficiência de responsabilidade dos recorrentes.
7.3. Mutatis mutandi, a análise das alegações de Edson Souza sobre esse argumento é a mesma que já foi lançada para o exame de sua legitimidade processual para figurar nestes autos (vide itens 5.2 a 5.8 deste Exame) de sorte que se reiteram todos aqueles apontamentos. Quanto aos demais argumentos adicionais, melhor sorte não socorre ao recorrente.
7.3.1. Quanto à alegação de que as ilegalidades constatadas na ARP 2/2009 só foram explicitadas pelo TCU em momento posterior à realização do II CONAPIR, tal argumento não pode prosperar:
a) a ocorrência de eventual superfaturamento é fato autônomo e seus efeitos não podem ser considerados eficazes somente depois que este Tribunal julga esse tipo de ocorrência;
b) se assim fosse, toda adesão à determinada ata de registro de preços na Administração Pública deveria ser considerada legal até a data de julgamento de seu mérito por parte deste TCU, caso o Tribunal atuasse em seu controle de legalidade, o que seria considerado, em termos interpretativos, uma aberratio. 
7.3.2. O posicionamento da unidade técnica de origem, a favor do recorrente (peças 120-121) , se deu sob o fundamento de que não havia garantia de confiabilidade dos valores referenciais de mercado obtidos para o cálculo do débito. Entende-se que esse posicionamento foi corretamente reformulado, pelas razões mencionadas pelo MP/TCU, no parecer à peça 122, o qual assevera que não há controvérsia sobre a ocorrência do superfaturamento, conforme elementos e informações presentes nos autos às peças 51 e 94, e de que a sua quantificação foi sopesada, com nova estimativa em bases mais conservadoras, nos seguintes termos (peça 122, p. 2) :
 (...) as demais referências permanecem passíveis de serem utilizadas para a obtenção da média do mercado, uma vez que elas previram cotação em separado de preços para realização de eventos no Distrito Federal, retratando o mercado local com mais fidedignidade. São elas: Pregão Eletrônico n.º 40/2008, do Ministério da Educação (TC Processo 023.933/2009-5 apenso, peça 5, p. 47-70, e peça 6, p. 1-45) ; Pregão Eletrônico n° 3/2009, do Ministério da Previdência Social (TC Processo 023.933/2009-5 apenso, peça 8, p. 9-53) e Pregão Eletrônico n° 15/2008, do Ministério da Cultura (TC Processo 023.933/2009-5 apenso, peça 9, p. 30-40) . Os contratos foram firmados, respectivamente, com as empresas FJ Produções, ZZ3 - Promoções e Eventos, e Aplauso Organização de Eventos.
13. Registre-se que não há nos autos qualquer evidência de que houve ganho de escala aos licitantes nesses procedimentos licitatórios, ainda mais em um patamar que pudesse justificar seu descarte como subsídio para obtenção dos preços de mercado no Distrito Federal, até porque o quantitativo de eventos previsto para ser realizado por cada órgão licitante era meramente estimativo, ou seja, não havia a obrigatoriedade de a Administração executar a integralidade do objeto licitado. De outra parte, entendemos que constituem preços de mercado aqueles obtidos em certames licitatórios competitivos, independentemente de serem destinados ou não à formação de registro de preços, não sendo essa circunstância suficientemente significativa para justificar o descarte dos certames selecionados para obtenção dos preços médios de mercado.
14. Feitas essas observações, para efeitos metodológicos, sugerimos que seja tomado como preço de mercado em cada item o maior preço unitário cotado dentre as três aludidas referências, numa perspectiva mais conservadora quanto ao cálculo do superfaturamento e a fim de que sejam desconsideradas aquelas cotações de preços supostamente irrisórias, as quais poderiam superestimar indevidamente o valor do dano, caso fossem levadas em conta.
15. Dessa forma, estima-se em R$ 568.671,30 o superfaturamento relativo ao Contrato n.º 01/2009, conforme demonstrado na tabela constante do Anexo 1 a este Parecer.
16. Entendemos que, com esses ajustes pontuais, a apuração do débito por estimativa seguramente não excede o real valor devido, atendendo-se ao disposto no art. 210, § 1.º, inciso II, do Regimento Interno/TCU. Vale mencionar que houve melhoria na situação dos responsáveis, pois o cálculo anterior à citação estimava esse mesmo dano em R$ 1.170.750,03 (TC Processo 023.933/2009-5 apenso, Peça 10, p. 33-37) .
7.3.4. O decreto federal apontado pelo recorrente em seu favor está com numeração errada (número 230/2019) uma vez que a numeração correta é a do Decreto 9.830/2019, de 10/6/2019, que regulamenta o disposto nos art. 20 a 30 do Decreto-Lei 4.657/1942. Retificada a informação, entende-se pela inaplicabilidade daquele normativo.
7.3.4.1. A processualística deste Tribunal está regulada pela Lei 8.443/1992 e pelo Regimento Interno do TCU e, em homenagem ao princípio da separação de instâncias, não pode ser regida por decreto expedido pela Presidência da República.
7.3.4.2. Em regra, a abrangência normativa das disposições dos decretos federais, à míngua da necessária autorização legal, só tem aplicabilidade perante os órgãos do próprio Poder Executivo.
7.3.5. Quanto à alegação de infringência ao disposto nos artigos 20 a 22 da Lei de Introdução às Normas do Direito Brasileiro (LINDB) , constata-se não haver infringência à mencionada lei.
7.3.5.1. O disposto no art. 20 da LINDB veda o julgamento baseado em valores jurídicos abstratos hipótese essa que não se verifica no presente caso concreto, uma vez que não há fundamentação no acórdão recorrido em quaisquer valores jurídicos abstratos.
7.3.5.2. Inaplicável o disposto no art. 21 do mesmo diploma legal, pois o acórdão recorrido não efetuou seu julgamento com base no disposto nos arts. 45 e 46 da Lei 8.443/1992, hipóteses legais que autorizaria a incidência do mencionado dispositivo da LINDB. A mera conversão do processo de processo em TCE não atrai a incidência do mesmo dispositivo legal em discussão. 
7.3.5.3. Por fim, não há infringência ao disposto no art. 22 da LINDB, pois no voto condutor do acórdão recorrido (vide subitens 5.2 e 5.3 deste Exame) , foram descritas todas as circunstâncias de fato que afastam a incidência do referido dispositivo legal. O mencionado texto legal não pode ser utilizado para eximir o recorrente de atuar de forma diligente e eficiente no cumprimento dos seus deveres funcionais. 
7.3.5.4. Ademais, não há provas nos autos de que tenham havido, de fato, obstáculos reais ou dificuldades intransponíveis aptas a afastar a responsabilidade do recorrente. 
7.4. Também não se acolhem as alegações de Manuela Souza em face dos seguintes apontamentos:
7.4.1. O interregno de tempo entre a nomeação da recorrente e a realização do II CONAPIR (25/6/2009) foi superior a 80 dias, prazo hábil para adotar todas as medidas administrativas apta à realização do evento com observância ao necessário princípio da economicidade.
7.4.2. Já era de conhecimento da recorrente que a Seppir era uma secretaria vinculada à Presidência da República e que o setor jurídico daquele órgão estava a cargo dos Assuntos Jurídicos da Casa Civil da Presidência da República. Ou seja, não se pode aceitar o argumento de que a Seppir era órgão precário quanto à assessoria jurídica. 
7.4.3. A ausência de comissão de licitação também já era de seu conhecimento uma vez que não se justifica a sua existência em uma secretaria com baixo grau de contratações. 
7.4.4. Não há controvérsia quanto à iniciativa da recorrente em solicitar a adesão à ARP 2/2009 do IPHAN, conforme consta no Ofício 76/2009-SUBPLAN/LOG/SEPPIR/PR (peça 1, p. 11, do TC Processo 023.933/2009-5) , faltando apenas 20 dias para a realização do evento, sem a necessária comprovação da vantagem, nos termos da parte final do art. 8º do Decreto 3.931/2001, e não adotando nenhuma providência quanto o alerta emitido pela parecerista jurídico (peça 2, p. 48, item 5, do TC Processo 023.933/2009-5) , verbis: 
 (...) 
5. Impende consignar, por oportuno, que ainda não existe no procedimento manifestação da área técnica responsável da SEPIR/PR, sobre o tema, principalmente no que pertine a vantagem para contratação dos serviços, relativamente e aos preços ofertados, objetivando o cumprimento do disposto no art. 8° do Decreto 3.931, 19 de setembro de 2001, de todo imprescindível para perfeita instrução do feito.
7.4.5. A recorrente afirma que a imputação dela no âmbito do acórdão recorrido é flagrantemente ilegal, pois, nos termos do disposto no art. 3º, § 2º, inciso IV do Decreto 3.931/2001 competia ao IPHAN a pesquisa de preços. Um dispositivo de um decreto não pode afastar outro dispositivo do mesmo decreto, reza a parte final do caput do art. 8º do mencionado decreto que:
Art. 8º A Ata de Registro de Preços, durante sua vigência, poderá ser utilizada por qualquer órgão ou entidade da Administração que não tenha participado do certame licitatório, mediante prévia consulta ao órgão gerenciador, desde que devidamente comprovada a vantagem. 
7.4.6. Ora, é de conhecimento médio de que a norma não contém palavras vazias. A legalidade da adesão à ata de registro de preços só poderia ser aceita se houvesse a efetiva comprovação de que era vantajosa para a Seppir. 
7.4.7. Assim, se a recorrente não deu cumprimento a esse dispositivo, conduta agravada pelo seu conhecimento que foi expressamente objeto de alerta no parecer jurídico, assumiu os riscos que acabaram por redundar na instauração do presente processo de TCE.
7.4.8. Dito por outras palavras, a responsabilidade da recorrente, ao contrário do que alega, é manifesta, sendo certo que os institutos da presunção de veracidade e de legitimidade admitem prova em sentido contrário, que é que foi feito considerando os elementos contidos nestes autos. 
8.	Indeterminação quanto à existência de superfaturamento
8.1. Manuela Souza requer o provimento de seu recurso argumentando que não é possível afirmar que, de fato, houve superfaturamento (peça 144, p. 9-11) :
a) um evento não se assemelha a outro. O projeto em discussão detinha características que, dada sua envergadura e complexidade, o tornava singular de forma que não se pode comparar os itens de preços com outros serviços:
b) os comparativos de preços com outras atas não se mostram idôneos pois não restou demonstrada a semelhança, entre si, dos itens contratados, ocorreram erros nos preços registrados e havia características muito diversas entre os itens de cada ata;
c) a título exemplificativo, menciona-se a locação de espaço para acomodação dos participantes na rede hoteleira e de pousadas, a qual detêm preços que podem variar e não se pode balizar a ocorrência de sobrepreço por não retratarem a realidade de mercado; e
d) dessa forma, aplicável ao presente caso concreto precedente deste Tribunal no sentido de não considerar os preços dos itens de atas diversas como referência para levantamento de sobrepreço.	
Análise:
8.2. Não assiste razão à recorrente.
8.3. Inicialmente, insta mencionar que a alegação invocada não é nova e foi objeto de ampla análise, corretamente lançada, pela unidade técnica de origem - ex vi, os apontamentos lançados à peça 51, p. 5-9, itens 2844, deixando-se de transcreve-la por economia processual - que rejeitou esse argumento. 
8.3. Acresce-se que, ao contrário do que é alegado pela recorrida, serviços relacionados a conferências, encontros e palestras, no âmbito do Setor Público, guardam similitudes entre si. Em regra, há locação de espaços físicos e equipamentos, despesas com hospedagem, transporte, alimentação e eventuais despesas com palestrantes e convidados, variando os custos unitários, para menor, de acordo com ganhos obtidos por economia de escala decorrente do aumento do número de participantes. 
8.4. De outro lado, compete a quem alega, comprovar documentalmente, suas alegações. Nas razões recursais quanto ao argumento apresentado, não foram anexados necessários suporte documentais, com efeito:
a) alegação de que o evento em discussão possuía características que tornavam a II CONAPIR singular em relação aos demais eventos. Ora, quantidades de pessoas, salas de grupos de trabalho e dias de duração são variáveis que estão presentes em quaisquer conferências;
b) não foram especificados, item a item, quais deles detinham características distintas de forma determinante que desqualificasse o critério de levantamento de débito;
c) o exemplo alegado, quanto à 'grandiosidade' do evento decorrendo daí que não havia hotéis suficientes demonstra falta de planejamento de um evento que já havia sido adiado em interregno de tempo superior a vários meses. Reserva de vagas na rede hoteleira da Capital Federal, se efetuadas com prazo razoável, além de garantir a si mesma, podem ser efetuadas com garantia ao princípio da economicidade;
d) outra alegação diz respeito à 'envergadura' e 'complexidade' do evento em questão. Tais conceitos, além de não devidamente demonstrados, não podem ser utilizados para afastar comparativos de preços; e
e) quanto ao precedente invocado pela recorrente, TC Processo 028.801/2010-2 (relatoria do Ministro-Substituto, André Luís de Carvalho, Segunda Câmara do TCU) , não aplica ao presente caso, uma vez que o escopo territorial dos outros preços paradigmas utilizados para levantamento do débito em questão foi o mesmo, ou seja, Distrito Federal. 
8.5. A recorrente requer que o levantamento do débito se efetue de forma menos 'matemática'. No entanto, não há outro instrumental apto a estimar o débito que não seja as ferramentas daquela ciência aplicada de forma a dar efetividade à estimativa efetuada nos termos do inciso II do § 1° do art. 210 do RI/TCU.
8.6. Por fim, quanto à aplicabilidade do precedente invocado pela recorrente (TC 028.301/2010-2) , esse argumento será analisado, em tópico específico, no item 11 deste Exame. 
9.	Inocorrência de irregularidade quanto à locação do espaço físico e estadia dos participantes
9.1. Manuela Souza assevera que não cometeu irregularidades (peça 144, p. 12-16) :
a) em relação à locação do Centro de Convenções Ulysses Guimarães:
a.1) o referido local era o único capaz de comportar o evento em discussão;
a.2) foi solicitada, sem sucesso, isenção perante a BrasíliaTur;
a.3)  dadas as características singulares do evento, inexiste irregularidade na escolha daquela localidade;
b) em relação às despesas de hospedagem e estadia dos participantes:
b.1) quanto à ausência de comprovação de parte das hospedagens, a recorrente não possui responsabilidade haja vista que: o ateste da nota fiscal foi efetuada por Marcos Aurélio Reis Madeira; e, quem assinou a ordem de pagamento foi José Mesquita Galvão;
b.2) não competia à recorrente atestar se a totalidade do serviço foi prestado;
b.3)  foi a organização do evento que arcou com os gastos de hospedagem de seus participantes. No entanto, alguns deles acabaram não se hospedando nos hotéis a eles reservados, ocasionando despesas do tipo no show o que explica a ausência de comprovação de todas as hospedagens; e
b.4) pautou sua conduta no estrito cumprimento do dever legal e inexiste a demonstração de que agiu com má-fé.
Análise:
9.2. Não assiste razão à recorrente.
9.3. Quanto à despesa referente à locação do Centro de Convenções Ulysses Guimarães (CCUG) :
9.3.1. O fundamento da irregularidade reside, basicamente, na ausência de comprovante da despesa no valor de R$ 28.914,63, referente à diferença entre o valor contratado junto à Dialog e o preço efetivamente cobrado da Seppir (vide peça 1, p. 16, itens 91-94) .
9.3.2. As alegações da recorrente dizem respeito à inexistência de outro local para a realização do II CONAPIR, singularidade do evento e solicitação de isenção de parte dos custos. 
9.3.3. Dessa forma, verifica-se que: um, não foi apresentada qualquer justificativa para a ausência do comprovante de despesa em questão; dois, os argumentos defendidos não têm qualquer correlação com o fundamento do débito e, portanto, não têm eficácia para afastar aquele débito; e, três, nas razões recursais o comprovante não foi apresentado e, compulsando os autos, não se localizou o mencionado documento. 
9.4. Em relação às despesas de hospedagem e estadia dos participantes:
9.4.1. Ao contrário do que alega a recorrente de que outros dois servidores é que deveriam responder pelo débito, sua responsabilidade resta devidamente caracterizada na medida em que:
a) a servidora exercia, à época dos atos inquinados, o cargo de Subsecretária de Planejamento e Formulações de Políticas da Seppir;
b) as atribuições da mencionada subsecretaria estavam descritas no art. 2º do então vigente Decreto 5.197/2004;
c) dentre o rol de competências de seu cargo, a recorrente detinha as atribuições para supervisionar e controlar as atividades referentes com o planejamento e a execução orçamentária e financeira; e
d) ao se descuidar dessas atribuições e de suas ações de supervisão e controle, inerente ao poder hierárquico, incorreu ato omissivo enquadrado na modalidade da culpa in vigilando. 
9.4.2. As alegações de que a organização do evento arcou com partes das despesas e de que alguns participantes não se hospedaram na rede hoteleira, à mingua dos necessários suportes documentais, se mostram ineficazes.
9.4.3. Sua conduta, conforme mencionado anteriormente, foi omissa e antijurídica. 
9.4.4. Quanto a alegação da recorrente de que não foi demonstrado que agiu com má-fé, há que se trazer à colação o seguinte excerto lançado no voto do Ministro Relator André Luís de Carvalho, nos autos do TC Processo 024.232/2008-6 (decidido pelo Acórdão 1952/2011-TCU-Segunda Câmara) :
21. Registro, de plano, que a má-fé e o dolo podem configurar agravantes em relação à apuração da responsabilidade por eventual dano causado aos cofres públicos, motivo por que esses elementos subjetivos devem ser sopesados na dosimetria de eventual multa a ser aplicada por esta Corte de Contas.
22. Não se impõe, todavia, a necessidade de conduta dolosa de agente, público ou privado, envolvido na malversação da aplicação de recursos públicos federais para emergir sua obrigação de reparar o dano causado. Basta o nexo entre a conduta do agente e o dano causado, além da inexistência de eventual excludente de responsabilidade, para que se lhe imponha a obrigação de ressarcir os prejuízos causados.
23. Vejam-se, nesse sentido, as considerações que fundamentaram os processos a seguir listados.
23.1. No TC Processo 927.614/1998-7 (Acórdão 1358/2008-TCU-Plenário) ficou registrado:
' (...) 
15. Ora, para a caracterização da responsabilidade civil e, por extensão, também da responsabilidade administrativa, com a consequente obrigação de reparar o dano sofrido pela Administração, não é requisito indispensável a existência de dolo ou má-fé, bastando que se verifique a ocorrência de conduta culposa, seja ela comissiva ou omissiva, consoante se verifica da leitura do art. 159 do Código Civil de 1916, vigente quando das irregularidades objeto desta TCE:
`Art. 159. Aquele que, por ação ou omissão voluntária, negligência, ou imprudência, violar direito, ou causar prejuízo a outrem, fica obrigado a reparar o dano.' (destaques não constantes do original - dispositivo praticamente idêntico foi mantido no Código Civil de 2002, art. 186) '.
23.2. Já no TC Processo 018.652/2003-4 (Acórdão 7672/2010-TCU-Primeira Câmara) assentou-se: '25. Assim, o Tribunal pode responsabilizar solidariamente aqueles que causarem prejuízo ao erário. Cumpre destacar que, ao contrário do que apregoa o recorrente, não necessita o Tribunal demonstrar que o agente atuou com dolo ou má-fé para poder responsabilizá-lo solidariamente. Por tratar-se de responsabilidade subjetiva basta que esteja presente o elemento culpa, existam a ação e o resultado danoso, além do nexo de causalidade entre os dois últimos'.
10. Apuração indevida de superfaturamento
10.1. A empresa Due Promoções alega que a forma de apuração do superfaturamento é indevida sob três aspectos distintos (peça 145, p. 5-8) :
a) falta de amparo legal:
a.1) a metodologia utilizada para apurar o superfaturamento não tem amparo legal;
a.2) a única forma válida de quantificação do débito seria, mediante estimativa, com base em pesquisa de preços referenciais no mercado;
a.3) não se adentrou nas especificidades técnicas de cada item para comparação de preços;
a.4) a seleção da amostragem foi direcionada de forma indevida; 
b)  necessidade de apuração de valores com base em todos os contratos paradigmas uma vez que a legitimidade da escolha da amostragem só pode ser reconhecida se forem considerados todos os demais preços de outros contratos e não, apenas, os escolhidos de forma conveniente pela unidade técnica de auditoria;
c) preços referenciais abaixo do estimado:
c.1) os preços apresentados pela recorrente foram fixados abaixo daqueles estimados pela contratante com base nas Leis 8.666/1993 e 10.520/2002;
c.2) a praxe administrativa prevê a consulta em relação à pesquisa de três orçamentos de fornecedores distintos para levantamento da estimativa de preços pela Administração Pública; e
c.3) dessa forma, se os preços máximos estimados pela própria contratante não puderem ser objeto de consideração, nenhuma serventia os mencionados atos teriam, o que acaba por redundar na utilização de critérios injustos e ilegítimos para a imputação de débito.
Análise:
10.2. Não assiste razão à recorrente.
10.3. Ao contrário do que alega a recorrente, a metodologia utilizada para o levantamento do débito tem amparo legal e regimental nos termos do disposto no §1º do art. 41 da Lei 8.443/1992 c/c o disposto no inciso II do §1º do art. 210 do RI/TCU, ou seja, a apuração do débito pode ser realizada por 'estimativa, quando, por meios confiáveis, apurar-se quantia que seguramente não excederia o real valor devido'.
10.4. Quanto às insurgências quanto à metodologia utilizada para o levantamento do débito, haveria razão à recorrente se o acórdão recorrido tivesse mantido as mesmas parcelas de débito constantes em sua citação e que somava o montante nominal de R$ 1.170.750,03 (item 2.1 deste Exame) . No entanto, no posicionamento adotado pelo MP/TCU (peça 122) , acolhido pelo acórdão recorrido, onde foi reanalisada a metodologia anteriormente utilizada, houve redução daquele montante para R$ 888.440,23, o que representa uma redução percentual de, aproximadamente, 24%. 
10.5. Porquanto pertinentes, repisam-se, em síntese, os apontamentos do mencionado parecer ministerial e que se contrapõem, suficientemente, aos argumentos recursais da recorrente:
a)  é incontroversa a existência de superfaturamento na ARP 2/2009 do Iphan que foi integralmente apurado no âmbito do TC Processo 017.287/2009-2 (Acórdão 1720/2010-TCU-Segunda Câmara, relatoria do Ministro-Substituto André de Carvalho) ;
b) a falha inicial da metodologia foi corrigida ao se excluir os preços com localidades diversas, bem como certames que não visavam a formação de preços, diferenças de escalas e preços irrisórios;
c) a média de preços levou em consideração os preços praticados em Brasília;
d) não há notícias nos autos de redução de preços por economia de escala;
e) considerado o maior preço unitário nas referências para as médias de referência, numa perspectiva mais conservadora quanto ao cálculo; e
f) ao final, foi consignado que ' (...) com esses ajustes pontuais, a apuração do débito por estimativa seguramente não excede o real valor devido'.
10.6. Nas razões recursais apresentadas pela recorrente, todos esses apontamentos não foram objeto de contestação por parte da recorrente.
10.7. A par disso, se passa a analisar os demais argumentos apresentados pelo recorrente.
10.7.1. Não se pode admitir que a readequação metodológica, efetuada pelo MP/TCU em face da que foi adotada anteriormente, seja indevida. Nas licitações públicas sobre a oferta de serviços e produtos, envolvendo a área de eventos, os itens ofertados guardam consonância entre si. Caso haja alguma discrepância entre a descrição de itens que se reflitam no levantamento do débito, compete ao interessado produzir esse tipo de prova, o que não foi providenciado pelo recorrente com o necessário suporte documental.
10.7.2. O preço médio obtido de contratações em outros procedimentos licitatórios perante a Administração Pública não pode ser invalidado. O recorrente alega que, para fins de levantamento de débito, o único critério válido é o preço praticado no mercado aferido por pesquisas mercadológicas, no entanto, as contratações públicas na área de eventos têm como pressuposto a realização de dezenas deles, cuja economia de escala acarreta presumível minoração de custos se fosse considerada, por exemplo, apenas a realização de um único evento de médio porte.
10.7.3. Quanto ao argumento de que deveria ser utilizado o preço médio de todos os preços contratados e não os escolhidos pela unidade técnica de origem, melhor sorte não socorre ao recorrente:
a) as contratações públicas têm como norte a fiel observância ao princípio da economicidade, dessa forma a escolha da média entre os menores preços efetivamente praticados é critério de escolha que encontra guarida naquele princípio;
b) pesquisas efetuadas no sistema de jurisprudência deste Tribunal indicam que a sistemática de levantamento de débitos efetuadas com base nas constatações do TC Processo 013.327/20091 não foram desconstituídas ou reformuladas nos processos de TCE dele decorrentes. 
11. Processo similar
10.1. A empresa Due Promoções assevera que, no âmbito de outro processo similar, o TC 028.301/2010-2 (relatoria do Ministro-Substituto André de Carvalho, peça 135, p. 32-49) , foi reconhecido entendimento, a ela favorável, que deve ser igualmente aplicado ao presente caso concreto (peça 145, p. 8-10 e p. 1422) . 
Análise:
10.3. Preliminarmente, entende-se que, com relação à aplicabilidade da teoria de precedentes - sob a ótica do processualista Fredie Didier, que só a admite quando não ocorrer o chamado distinguishing (ou distinguish) , ou seja, ' (...) quando houver distinção entre o caso concreto (em julgamento) e o paradigma, seja porque não há coincidência entre os fatos fundamentais discutidos e aqueles que serviram de base à ratio decidendi (tese jurídica) constante no precedente, seja porque, a despeito de existir uma aproximação entre eles, algumas peculiaridades no caso em julgamento afasta a aplicação do precedente' (DIDIER Jr., Fredie, BRAGA, Paula Sarno & OLIVEIRA, Rafael. Curso de Direito Processual Civil: teoria da prova, direito probatório, teoria do precedente, decisão judicial, coisa julgada e antecipação dos efeitos da tutela, v. 2, Salvador: Juspodivm, p. 43) - compete àquele que a invoca demonstrar quais circunstâncias de fato ou matéria de direito guarda semelhança, similitude ou identidade entre o paradigma invocado e o caso concreto onde se almeja a adoção do mesmo entendimento. 
10.4. A referida incumbência processual não foi demonstrada pela recorrente, que só mencionou os termos genéricos do precedente por ele invocado sem fazer o necessário cotejamento dos fatos e fundamentos de direito entre os constantes no paradigma e aqueles presentes no acórdão recorrido. Em face da ausência deste necessário cotejamento, se torna inviável a verificação da própria aplicabilidade da alegada teoria de precedentes. Isso para mencionar que a adesão à ata de preços se dá para determinados itens e não sobre a integralidade dos mesmos.
10.5. Dito isso, há que se mencionar que o posicionamento deste Tribunal, quanto à regularidade da ARP 2/2009 do Iphan, a qual foi objeto de adesão pelo Instituto Chico Mendes de Conservação da Biodiversidade - ICMBio, não se aproveita no presente caso concreto. Com efeito:
10.5.1. Compulsando os autos do TC 028.301/2010-2, não houve qualquer menção ao TC Processo 023.933/2009-5 (apenso aos presentes autos) e ao seu respectivo julgamento, o Acórdão 5359/2010-TCU-Segunda Câmara, julgado em que determinou as audiências e citações nos presentes autos, na Sessão de 21/9/2010.
10.5.2. Ou seja, não integra os fundamentos de fato daquele julgado, os mesmos elementos de prova dos presentes autos de forma que, cada caso concreto analisado por este Tribunal pode gerar diversos deslindes em seus julgamentos. 
10.5.3. Como dito alhures, a recorrente não especificou quais itens foram utilizados nas despesas do ICMBio e na Seppir de forma a promover o necessário cotejamento para fins de eventual desconstituição do débito. 
10.5.4. De se salientar que, no acórdão paradigma (juntado pela recorrente à peça 145, p.21, item 18) , há relevante fundamento para que as responsabilizações dos gestores do ICMBio fossem sopesadas, qual seja, a lançada no voto condutor do Acórdão 3698/2014-TCU-Segunda Câmara (TC Processo 028.301/20102) :
 (...) 
o ICMBio estava recém instituído e em fase de estruturação - peculiaridade deste caso concreto que não pode ser desconsiderada para a devida apreciação dos fatos e das responsabilidades.
10.5.5. Por fim, naquele mesmo voto, consta, quanto à existência ou não de superfaturamento (item 6 do voto, item 16 da transcrição) , a expressão ' (...) ao que tudo indica', denotando que aquele julgado se baseou, exclusivamente, nos elementos contidos naqueles autos e não nos elementos contidos nestes autos. 
10.6. Assim sendo, entende-se que não há idêntica de suporte fático para aplicabilidade da teoria de precedentes invocada pela recorrente.
12. Serviços prestados e prestação de contas aprovada
12.1. A empresa Due Promoções argumenta que todos os serviços foram efetivamente comprovados e as respectivas prestações de contas dos órgãos foram aprovadas (peça 145, p. 10) .
Análise:
12.2. Não assiste razão à recorrente.
12.3. As parcelas de débito imputadas à recorrente se dividem em dois tipos: ausência de comprovação da prestação de serviços (itens 9.1.1 e 9.1.3 do acórdão recorrido) e superfaturamento de serviços executados (item 9.1.2 daquele mesmo julgado) . A alegação em discussão não tem efeito sobre esse último tipo de débito. De outro lado, a imputação de ausência de comprovante de despesa, por parte dos órgãos de controle, é suficiente por si mesma, competindo aos responsáveis a apresentação de tais comprovantes.
12.4. A recorrente afirma que todos os serviços foram efetivamente prestados, sem ter apresentado novos elementos e sem ter indicado quais despesas estão suficientemente comprovadas pelos elementos documentais referenciados nos autos. No presente caso concreto, não se verifica nem um procedimento, nem outro.
12.5. Também não se pode acolher o argumento da recorrente de que aproveitaria a ela o julgamento regular das contas ordinárias da Seppir de 2009 terem sido julgadas regulares, pois:
a) no momento da citação dela, estava vigente a redação anterior do art. 206 do RI/TCU, verbis:
Art. 206. A decisão definitiva em processo de tomada ou prestação de contas ordinária constituirá fato impeditivo da imposição de multa ou débito em outros processos nos quais constem como responsáveis os mesmos gestores;
b) no entanto, a interpretação deste dispositivo, no âmbito deste Tribunal, é no sentido de que imprescritibilidade do débito autoriza a eventual instauração de processo de TCE sobre atos que causem dano ao Erário, a exemplo do entendimento extraído do Acórdão 3024/2013-TCU-Plenário (relatoria do Ministro Benjamin Zymler) :
A decisão definitiva em processo de tomada ou prestação de contas ordinária constituirá fato impeditivo à imposição de multa em outros processos, aos responsáveis arrolados nas contas, apenas se o prazo de cinco anos para a eventual reabertura do processo houver transcorrido sob a égide da antiga redação do art. 206 do Regimento Interno/TCU, vigente até 31/12/2011, em razão do princípio da segurança jurídica. Contudo, nos termos do art. 37, § 5º, da Constituição Federal, é imprescritível a pretensão do Estado de promover ações de ressarcimento contra quem deu causa a prejuízo ao erário, mesmo na vigência da anterior redação do normativo citado. A atual redação daquele dispositivo regimental possibilita a imputação de multa em processos autônomos mesmo após decisão definitiva nas contas ordinárias, exceto se nelas a matéria já tiver sido examinada de forma expressa e conclusiva, hipótese na qual o seu exame dependerá do conhecimento de recurso interposto pelo Ministério Público. [grifos]
c) dessa forma, os efeitos quanto ao disposto no art. 206 do RI/TCU (redação anterior) , não aproveita à situação processual da recorrente. 
13. Infringência aos princípios da razoabilidade e da proporcionalidade em relação à multa aplicada
13.1.  A empresa Due Promoções e Eventos Ltda. aponta que a multa a ela aplicada infringe o princípio da razoabilidade. Com efeito (peça 145, p. 11-12) :
a) não foi comprovada qualquer conduta dolosa por parte de seus dirigentes;
b) entendimentos doutrinários apontam para a necessidade de delinear a gravidade e a reprovabilidade da infração para aplicação da sanção de multa. A sanção aplicada à recorrente, no valor de R$ 50.000,00, se mostra excessiva;
c) a proporcionalidade exige que o agente público utilize a prudência, sensatez e bom senso evitando condutas absurdas ou incoerentes, pressupostos estes que não se verificam nos presentes autos;
d) também não foi observado a correta adequação entre os meios e os fins na fixação da pena, nos termos da Lei 9.784/1999;
e) por fim, manter a aplicação da pena de multa, sem observar os princípios acima elencados, propicia autêntico enriquecimento sem causa da administração.
Análise:
13.2. Não assiste razão à recorrente.
13.3. A multa aplicada à empresa Due Eventos, com base no art. 57 da Lei 8.443/1992, no valor de R$ 50.000,00, representa, em termos percentuais, índice aproximado de apenas 5,6% sobre o valor total do débito, de R$ 888.440,23, atualizado monetariamente até 22/7/2019, sem incidência de juros de mora (ofício de notificação à peça 137, p. 2-3) . Ressalte-se que a margem discricionária estipulada pela Lei Orgânica do TCU para a aplicação da multa proporcional ao débito de responsáveis, com base naquele dispositivo legal, vai a até 100% (cem por cento) do valor do débito.
13.4. O montante que, a título de multa, representa, aproximadamente, um vinte avos do montante total do débito indica que este Tribunal entendeu que o grau de culpabilidade do recorrente foi condizente àquela proporção, de sorte que não se verifica, conforme alegado pela empresa recorrente, nenhuma infringência aos princípios da proporcionalidade ou da razoabilidade.
13.5. Ademais, ainda em relação à multa aplicada, em valor proporcional ao débito, seu sopesamento resta atrelado à própria desconstituição do débito, o que não se verificou nestes autos, conforme análise precedente.
13.6. Por fim, há que se ressaltar que a oferta e a execução de preços superfaturados perante a Administração Pública é causa legítima que valida a aplicação da pena de multa à empresa recorrente. 
14. Desconstituição da multa por ausência de má-fé
14.1. Edson Santos de Souza requer que a pena de multa seja afastada tendo em vista que as ações do recorrente foram pautadas pela boa-fé e pela busca do interesse público devendo ser aplicado o mesmo entendimento de outros precedentes do TCU que afastam a aplicação da pena de multa neste contexto (peça 142, p. 32-34) .	
Análise:
14.2. Não assiste razão ao recorrente uma vez que a conduta omissiva desidiosa se mostra apta a fazer incidir a pena de multa. 
14.3. O fundamento para aplicação da multa foi o disposto no art. 57 da Lei 8.443/1992 de forma que o seu montante é fixado levando em consideração um percentual sobre o débito imputado e o entendimento de que era exigível conduta diversa por parte do recorrente. 
14.4. Entende-se que a pena aplicada ao recorrente é legítima uma vez que a conduta dele foi omissiva ao se verificar que assinou o contrato sem a adoção de qualquer medida saneadora. Constava nos autos, de forma expressa, alerta do parecerista jurídico quanto à ausência de comprovação de efetiva vantagem para a Seppir quanto à adesão aos preços de referência na ARP 2/2009 do IPHAN. 
14.5. Entende-se que não há qualquer infringência aos princípios da razoabilidade e de proporcionalidade tendo em vista que o montante da multa fixado representa um índice percentual de apenas 8,8% do débito a ele imputado (R$ 50.000,00 dividido por R$ 568.671,30, este último valor atualizado monetariamente sem incidência de juros de mora, até 22/7/2019 - peça 134, p. 2) .
14.6. No entanto, conforme análise lançada no item 5.8 deste Exame, em face da proposta da desconstituição do valor do débito imputado ao recorrente, se acolhida por este Tribunal, há necessidade de promover redução proporcional do montante da multa a ele aplicada.
INFORMAÇÕES ADICIONAIS
15. A empresa Due Promoções Eventos solicita que as suas futuras notificações sejam realizadas em nome de seus advogados, Valério Alvarenga Monteiro de Castro, OAB/DF 13.398 e Fabiana Cristina Uglar Pin, OAB/DF 26.394, no endereço informado à peça 145, p. 13, item 51.
CONCLUSÃO
16. Das análises anteriores, conclui-se que:
a)  a ilegitimidade passiva de um dos responsáveis, por ter exercido cargo com status ministerial, deve ser reconhecida sobre a parcela de débito cujo fundamento se relaciona à ausência de comprovantes de despesas;
b) até que o Supremo Tribunal Federal não julgue, em definitivo, o mérito do Tema 899, prevalece na processualística deste Tribunal a Súmula TCU 282 sobre a imprescritibilidade de ressarcimento ao Erário;
c) as condutas dos responsáveis, dentro do rol de atribuições dos cargos por eles exercidos, não autorizam desconstituir as parcelas de débito que guardam correlação de causalidade com os respectivos atos inquinados;
d) a metodologia de levantamento de débito assegura que o débito é existente, seja por superfaturamento de preços, seja por ausência de comprovantes de despesas;
e) a conduta omissiva autoriza sua responsabilização por desídia na devida supervisão e controle da fiel execução financeira dos contratos sob sua guarida; 
f) restam atendidos todos os pressupostos de fato e de direito para a constituição das parcelas de débitos, por estimativa, uma vez que foram apuradas quantias que, seguramente, não excederam o real valor devido, nos termos regimentais deste Tribunal;
g) sem o necessário suporte documental não há como atestar que os serviços foram efetivamente executados. Ademais, o processo de julgamento de contas ordinárias não convalida os demais atos de gestão de determinado exercício, sob pena de inobservância ao atual entendimento vigente quanto à imprescritibilidade das ações de ressarcimento decorrentes de dano ao Erário;
h) à míngua da necessária correlação de suportes fáticos ou de similitude jurídica, o precedente invocado pelos recorrentes não se mostra aplicável ao presente caso concreto;
i)  os valores das multas aplicadas a dois recorrentes, com base no art. 57 da Lei 8.443/1992, não infringem aos princípios constitucionais da razoabilidade ou da proporcionalidade haja vista que o baixo índice percentual entre os seus valores em comparação aos débitos atualizados; e
j)  não se pode acolher a alegação de ausência de má-fé para afastar a multa aplicada a um dos responsáveis posto que agiu de forma desidiosa, o que legitima a aplicação da pena de multa prevista no art. 57 da LOTCU. No entanto, como se reconhece o acolhimento da preliminar de legitimidade para afastar uma das parcelas de débito, em face do princípio da proporcionalidade da pena, o valor da multa aplicada a esse responsável deve ser reduzido.
16.1. Com base nessas conclusões, propõe-se que seja: dado provimento parcial ao recurso interposto por Edson Santos de Souza, desconstituindo-se a parcela de débito no valor de R$ 257.787,18, por ilegitimidade passiva, e, por via de consequência, seja reduzido o montante da multa a ele aplicado; e, negado provimento aos demais recursos interpostos. 
PROPOSTA DE ENCAMINHAMENTO
17. Ante o exposto, propõe-se, com base no art. 32, inciso I, e 33 da Lei 8.443/1992:
a) conhecer os recursos de reconsideração, para, no mérito:
a.1) dar provimento parcial ao recurso interposto por Edson Santos de Souza excluindo-o da relação processual com relação à parcela de debito a ela imputada por força do subitem 9.1.1 do acórdão recorrido e, por via de consequência, reduzir o montante da multa a ele aplicada, alterando-se a redação do subitem 9.2 daquele mesmo julgado;
a.3) negar provimento aos demais recursos interpostos;
b)  dar ciência aos recorrentes, aos demais interessados e ao Procurador-chefe da Procuradoria da República no Estado do Distrito Federal do acórdão que vier a ser proferido".
	É o relatório.

Claudismar Zupiroli (OAB/DF 12.250), Alan Veríssimo Fernandes (OAB/RJ 163.469), Valério Alvarenga Monteiro de Castro (OAB/DF 13.398) e outros.

Procuradora-Geral Cristina Machado da Costa e Silva.

RECURSO DE RECONSIDERAÇÃO EM TOMADA DE CONTAS ESPECIAL. CONTRATAÇÃO DE REALIZAÇÃO DE EVENTO. SOBREPREÇO. PAGAMENTO POR SERVIÇOS NÃO REALIZADOS. SUPERFATURAMENTO. IRREGULARIDADE DAS CONTAS. DÉBITO. MULTA. CONHECIMENTO. RAZÕES INSUFICIENTES PARA ELIDIR AS IRREGULARIDADES. NEGATIVA DE PROVIMENTO.

TOMADA DE CONTAS ESPECIAL (TCE)

Secretaria de Recursos - Serur.

Tratam os autos, originariamente, de tomada de contas especial oriunda de conversão de representação formulada em razão de irregularidades na contratação da empresa Dialog Serviços de Comunicação e Eventos Ltda. (atualmente denominada Due Promoções e Eventos Ltda.) pela Secretaria de Políticas de Promoção da Igualdade Racial - Seppir, mediante o Contrato 1/2009, decorrente da adesão à Ata de Registro de Preços 2/2009 do Instituto do Patrimônio Histórico e Artístico Nacional - Iphan, para a prestação de serviços de cerimonial e atividades afins, com fornecimento de infraestrutura e apoio logístico, em todo o território nacional, compreendendo planejamento operacional, organização, execução e acompanhamento, com ênfase ao suporte da II Conferência Nacional de Promoção da Igualdade Racial - II Conapir.
2.	Referido ajuste foi celebrado em 16/6/2009, no valor total de R$ 4.000.000,00, tendo sido pago à contratada o montante de R$ 3.652.148,03, conforme Nota Fiscal 1.787, emitida em 9/7/2009.
3.	Em síntese, foram apuradas as seguintes irregularidades na contratação em tela: a) demora na adoção das medidas pertinentes à contratação dos serviços necessários à realização do evento, o que resultou na adesão à Ata de Registro de Preços 2/2009 do Iphan sem a adequada comprovação de vantagem e com indícios de superfaturamento; b) falhas na elaboração da pesquisa de preços para respaldar a vantagem na adesão à Ata de Registro de Preços 2/2009 do Iphan; c) superfaturamento decorrente da realização de pagamentos sem a comprovação da efetiva execução das despesas; d) superfaturamento decorrente da locação de espaço físico do Centro de Convenções Ulysses Guimarães e da execução de outros serviços com valores superiores aos de mercado.
4.	Em face do apurado, foi promovida a citação solidária de Edson Santos de Souza (então Secretário Especial de Políticas de Promoção da Igualdade Racial da Seppir) , Manuela Pinho de Azevedo de Souza (então Subsecretária de Planejamento e Formulações de Políticas da Seppir) , Marcos Aurélio Reis Madeira (responsável pelo atesto da Nota Fiscal 1.787) e da empresa Dialog Serviços de Comunicação e Eventos Ltda.
5.	Outrossim, foi promovida a audiência dos seguintes gestores, em razão das irregularidades indicadas:
	- Edson Santos de Souza, pela demora na adoção das medidas pertinentes à contratação dos serviços necessários à realização da II Conapir, o que resultou na adesão à Ata de Registro de Preços 2/2009 do Iphan sem adequada comprovação de vantagem e com indícios de superfaturamento;
	- Manuela Pinho de Azevedo Souza, pela elaboração da pesquisa de preço para respaldar a vantagem na adesão à Ata de Registro de Preços 2/2009 do Iphan em desacordo com a legislação de regência, uma vez que não foi realizada com empresas do ramo.
6.	Após analisar as defesas acostadas aos autos, este Tribunal decidiu, mediante o Acórdão 4986/2019-TCU-Segunda Câmara, da relatoria do Ministro Raimundo Carreiro, julgar irregulares as presentes contas e condenar os responsáveis em débito, nos seguintes termos: 
	- Edson Santos de Souza, Manuela Pinho de Azevedo de Souza, Marcos Aurélio Reis Madeira e Dialog Serviços de Comunicação e Eventos Ltda., pelo valor de R$ 257.787,18, com os acréscimos legais a partir de 22/7/2009, devido ao superfaturamento, decorrente de pagamento de serviços a preços superiores aos de mercado, referente às despesas de hospedagem, locação de espaço físico do Centro de Convenções Ulysses Guimarães e outras cuja execução não foi efetivamente comprovada (subitem 9.1.1 do Acórdão 4986/2019-TCU-Segunda Câmara) ;  
	- Edson Santos de Souza, Manuela Pinho de Azevedo de Souza e Dialog Serviços de Comunicação e Eventos Ltda., pelo valor de R$ 310.884,12, com os acréscimos legais a partir de 22/7/2009, devido ao superfaturamento, decorrente de pagamento de serviços a preços superiores aos de mercado, referente às despesas cuja execução foi efetivamente comprovada (subitem 9.1.2 do Acórdão 4986/2019-TCU-Segunda Câmara) ;	
	- Marcos Aurélio Reis Madeira, Manuela Pinho de Azevedo de Souza e Dialog Serviços de Comunicação e Eventos Ltda., pelo valor de R$ 319.768,93, com os acréscimos legais a partir de 22/7/2009, devido à ausência de comprovação da execução de despesas de hospedagem, locação de espaço físico do Centro de Convenções Ulysses Guimarães e outras (subitem 9.1.3 do Acórdão 4986/2019-TCU-Segunda Câmara) .
7.	Decidiu, também, apená-los com a multa prevista no art. 57 da Lei 8.443/1992, no valor individual de R$ 50.000,00 (subitem 9.2 do Acórdão 4986/2019-TCU-Segunda Câmara) .
8. 	Examinam-se, nesta oportunidade, recursos de reconsideração interpostos por Edson Santos de Souza, Manuela Pinho de Azevedo Souza e Due Promoções e Eventos Ltda. contra o aludido decisum (peças 142, 144 e 145) .
9.	A Serur propôs o provimento parcial do recurso interposto pelo Sr. Edson Santos de Souza para exclui-lo da presente relação processual no que toca à parcela de débito que lhe foi imputada por força do subitem 9.1.1 do acórdão recorrido - fundamentada na realização de pagamento sem a devida comprovação das despesas correspondentes - e, por via de consequência, reduzir o montante da multa proporcional do subitem 9.2 do mesmo julgado. Para tanto, a unidade técnica defendeu a ilegitimidade passiva desse gestor para responder pelo acompanhamento da execução físico-financeira do Contrato 1/2009, por não ser da sua competência funcional, ante o cargo exercido à época, de status ministerial.
10. 	Quanto aos demais recursos, propôs a negativa de provimento.
11. 	Feita essa breve contextualização, reitero, no tocante à admissibilidade das peças recursais em apreço, o seu conhecimento, uma vez que preenchem os pressupostos constantes dos arts. 32 e 33 da Lei 8.443/1992.
12. 	No mérito, manifesto-me de acordo com a proposta apresentada pela unidade técnica, a qual contou com a anuência do douto Parquet e cujas análises e conclusões adoto como razões de decidir, à exceção do provimento parcial do recurso interposto pelo Sr. Edson Santos de Souza, o qual entendo que deva ser rejeitado, pelas razões expostas a seguir.
13.	Primeiro, cabe repisar que, não obstante a realização da II Conapir tivesse sido autorizada, por decreto presidencial publicado no DOU em 19/10/2007, para o período de 29 a 31/5/2008, posteriormente alterado, em 10/11/2008, para 25 a 28/6/2009, a Seppir só deu início ao processo de contratação da empresa responsável pela organização e execução dessa conferência em junho de 2009, ou seja, cerca de vinte dias antes da data da sua realização.
14.	Tal processo culminou na adesão à Ata de Registro de Preços 2/2009 do Iphan, assinada pela empresa Dialog Serviços de Comunicação e Eventos Ltda., em que pese houvesse à época outras atas em vigor contando com valores bem menores do que aqueles ofertados pela aludida empresa, o que resultou na contratação de preços desvantajosos para a Administração.
15.	Ressalte-se que, após a publicação no DOU, em 4/6/2009, do registro de preços realizado pelo Iphan, a Seppir levou apenas 13 dias para concluir todo o processo de adesão à essa ata e de contratação da empresa Dialog Serviços de Comunicação e Eventos Ltda., incluindo a realização de pesquisa de preços para amparar a adesão e a análise jurídica prévia dessa contratação.
16.	Ademais, tal pesquisa, consistente nos pedidos de orçamento efetuados por meio do Ofício 80-SUBPLAN/LOG/SEPPIR/PR, de 5/6/2009, e dos Ofícios 81 e 84-SUBPLAN/LOG/SEPPIR/PR, ambos de 8/6/2009, abarcou, sem justa razão, apenas empresas não atuantes no ramo de serviços de organização de feiras, congressos, exposições e festas, ou seja, não se fundou em cotações válidas, não servindo, por isso, para respaldar a alegada vantagem nessa adesão.
17.	Outrossim, ela foi juntada ao processo administrativo somente em 10/6/2009, ou seja, após a manifestação jurídica em 8/6/2009, conforme Nota SAJ 2.037/09-JAM (peça 27, fls. 89/91) , apontando a inexistência de identificação do responsável pela elaboração do termo de referência e da planilha de custos, bem como alertando sobre a ausência de manifestação técnica acerca da vantagem da contratação, relativamente aos preços ofertados, conforme exigido pelo art. 8º do Decreto 3.931/2001.
18.	Referido dispositivo, juntamente com a Lei 8.666/1993, permite que órgãos públicos se beneficiem da utilização da ata de registro de preços desde que tal adesão se mostre vantajosa para a instituição pública, o que não ocorreu no presente caso.
19.	Em que pese a ressalva contida no aludido parecer jurídico, recebido pela Seppir em 15/6/2009, o Contrato 1/2009 foi celebrado no dia seguinte, em 16/6/2009, ou seja, apenas nove dias antes da abertura da II Conapir.
20.	Não se pode desconsiderar, ademais, que, segundo apurado, cerca de cinco meses antes da realização do Pregão Eletrônico Iphan 2/2009, que resultou na ata de registro de preços em questão, e da celebração do Contrato 1/2009, a locação de espaço físico do Centro de Convenções Ulysses Guimarães já estava pré-reservada à aludida empresa para a data definida para a realização da II Conapir.
21.	Ante todo o contexto apontado acima, concluiu-se pela ocorrência de irregularidades na celebração e na execução do Contrato 1/2009, que possibilitou a ocorrência do superfaturamento na execução dos serviços atinentes à realização da II Conapir, as quais resultaram em prejuízo aos cofres públicos. 
22.	A responsabilidade do Sr. Edson Santos de Souza para o cometimento dos atos considerados irregulares decorreu de sua omissão/negligência na condução do processo de contratação do apoio à realização do evento, que culminou com a adesão à ata do Iphan, e do fato de ter sido o gestor responsável pela assinatura do Contrato 1/2009 com sobrepreço.
23.	Já a Sra. Manuela Pinho de Azevedo Souza foi responsabilizada por ter atuado como ordenadora de despesas, tendo sido responsável pela elaboração da pesquisa de preço que respaldou a alegada vantagem na adesão à ata de registro de preços do Iphan, pela solicitação de adesão a essa ata, pela determinação da contratação da empresa Dialog Serviços de Comunicação e Eventos Ltda. e do empenho em favor dessa empresa e pela autorização da realização dos serviços contidos na Proposta Comercial 1.563/2009, no valor de R$ 3.652.148,03, que culminou com o pagamento da referida quantia à contratada.
24.	Quanto à aludida empresa, sua responsabilidade solidária pelo débito deu-se em razão de ter sido beneficiária de recursos públicos sem a devida contraprestação dos serviços contratados e em função da prestação de serviços com sobrepreço.
25.	Relativamente ao débito, a adequabilidade da metodologia utilizada para a sua quantificação foi ressaltada no voto condutor do acórdão recorrido, nos seguintes termos:
"16. Com efeito, como bem destacou o MP/TCU no parecer contido à peça 122, não há controvérsia sobre a ocorrência do superfaturamento, seja pelos elementos já existentes nos autos - destacado às peças 51 e 94, seja pelo posicionamento exarado por esta Corte no bojo do TC Processo 017.287/2009-2, que versava sobre o mesmo Pregão nº 02/2009, o qual deu origem à Ata de Registro de Preços ora impugnada, e concluiu pela existência de diversos itens licitados em valores muito superiores aos de mercado. 
17. Também não houve comprovação integral contrária nos autos quanto à ocorrência pertinente à ausência de comprovação da efetiva execução de parte dos serviços contratados. Comprovou-se unicamente a realização das despesas pertinentes a shows artísticos (peça 1, itens 82-85, e itens 68-71 da instrução contida à peça 51) 
18. A proposta balizada pelo MP/TCU para a quantificação do dano, nesse contexto, se mostra justa e adequada, para o caso, de modo a permitir que o Erário seja minimamente ressarcido pelos prejuízos causados pelas ocorrências em testilha. 
19. No caso, quanto ao superfaturamento, subsidiando a aferição a partir de referências de licitações realizadas para a consecução de eventos também no Distrito Federal na mesma época, o MP/TCU, utilizando o maior preço unitário de cada item (das referências) , apurou o montante superfaturado, englobando os serviços não executados (itens 11 a 15 do parecer contido à peça 122) 
20. Assim, encontrou montante fidedigno e pautado em elementos efetivamente demonstrados nos autos, montante este que, embora certamente não reproduza toda a extensão do prejuízo, mostra-se justo por trazer aos responsáveis considerável melhoria (no valor do débito a eles imputado) , e ainda permitir que o dano seja, ainda que minimamente, aferido. 
21. Outrossim, com relação ao débito pertinente aos serviços contratados que não tiveram sua execução comprovada, a Unidade Técnica, abatendo o que restou efetivamente comprovado (vide item 17 acima) , apurou o total devido (R$ 319.768,93) , consoante demonstrado nos itens 144 a 148 do parecer instrutivo contido à peça 51".
26.	Para melhor compreensão da composição do débito quantificado nestes autos, transcrevo abaixo excerto do parecer do Ministério Público junto a este Tribunal citado pelo relator a quo (peça 122) :
"6. Cumpre ressaltar desde logo que não há controvérsia acerca da existência do superfaturamento. O Tribunal, no bojo do TC Processo 017.287/2009-2, que versava sobre o Pregão n.º 02/2009 do Iphan (originador da Ata de Registro de Preços n.º 02/2009) , consignou a existência de diversos itens licitados em valores muitos superiores aos de mercado e a fixação de limites mínimos de exequibilidade das propostas (Voto condutor do Acórdão n.º 1.720/2010 - 2.ª Câmara) , circunstâncias essas motivadoras não só de multa aos responsáveis, mas de expedição de determinação ao Instituto para que anulasse todos os atos decorrentes do certame. 
7.	Resta indagar acerca da possibilidade de estimativa do dano. Quanto a esse aspecto, embora o cálculo do superfaturamento produzido pela Unidade Técnica possa ter incidido em algumas deficiências metodológicas, consideramos que essas falhas possam ser sanadas e o dano estimado em bases mais conservadoras, com alicerce em elementos constantes dos autos.
8.	A propósito, cumpre observar que as inconsistências apontadas pela Unidade Técnica na metodologia de estimativa do superfaturamento nesta Tomada de Contas Especial também ocorreram no paradigma suscitado pelo Ministro Relator (TC Processo 028.301/2010-2) e dizem respeito essencialmente: i) ao fato de que alguns dos certames não visaram à formação de registro de preços; ii) à diferença de escala entre alguns dos certames; e iii) à distorção ocasionada pela existência de preços irrisórios nas atas de registro de preços dos certames considerados.
9.	A essas deficiências metodológicas, acrescentamos uma outra relativa à abrangência territorial diversa em alguns dos certames, ocorrência que também se fez presente na hipótese tratada no TC Processo 028.301/2010-2.
10. Com efeito, as atas do Pregão Eletrônico n.º 6/2009, promovido pela CGU (TC Processo 023.933/2009-5 em apenso, peça 9, p. 3-29) , e do Pregão Eletrônico n° 22/2008, conduzido pelo INCRA (TC Processo 023.933/2009-5 em apenso, peça 9, p. 49-51 e peça 10, p. 1-14) tiveram definição única de preços para todo o país, circunstância que as torna prejudicadas para apuração dos preços médios de mercado no Distrito Federal.
11. Igualmente merece ser descartada, para essa finalidade, a dispensa de licitação realizada pelo TCU (TC Processo 023.933/2009-5 em apenso, peça 9, p. 41-48) , uma vez que seus valores unitários não foram resultantes de competição entre licitantes.
12. Entretanto, a nosso ver, as demais referências permanecem passíveis de serem utilizadas para a obtenção da média do mercado, uma vez que elas previram cotação em separado de preços para realização de eventos no Distrito Federal, retratando o mercado local com mais fidedignidade. São elas: Pregão Eletrônico n.º 40/2008, do Ministério da Educação (TC Processo 023.933/2009-5 apenso, peça 5, p. 47-70, e peça 6, p. 1-45) ; Pregão Eletrônico n° 3/2009, do Ministério da Previdência Social (TC Processo 023.933/2009-5 apenso, peça 8, p. 9-53) e Pregão Eletrônico n° 15/2008, do Ministério da Cultura (TC Processo 023.933/2009-5 apenso, peça 9, p. 30-40) . Os contratos foram firmados, respectivamente, com as empresas FJ Produções, ZZ3 - Promoções e Eventos, e Aplauso Organização de Eventos.
13. Registre-se que não há nos autos qualquer evidência de que houve ganho de escala aos licitantes nesses procedimentos licitatórios, ainda mais em um patamar que pudesse justificar seu descarte como subsídio para obtenção dos preços de mercado no Distrito Federal, até porque o quantitativo de eventos previsto para ser realizado por cada órgão licitante era meramente estimativo, ou seja, não havia a obrigatoriedade de a Administração executar a integralidade do objeto licitado. De outra parte, entendemos que constituem preços de mercado aqueles obtidos em certames licitatórios competitivos, independentemente de serem destinados ou não à formação de registro de preços, não sendo essa circunstância suficientemente significativa para justificar o descarte dos certames selecionados para obtenção dos preços médios de mercado.
14. Feitas essas observações, para efeitos metodológicos, sugerimos que seja tomado como preço de mercado em cada item o maior preço unitário cotado dentre as três aludidas referências, numa perspectiva mais conservadora quanto ao cálculo do superfaturamento e a fim de que sejam desconsideradas aquelas cotações de preços supostamente irrisórias, as quais poderiam superestimar indevidamente o valor do dano, caso fossem levadas em conta. 
15. Dessa forma, estima-se em R$ 568.671,30 o superfaturamento relativo ao Contrato n.º 01/2009, conforme demonstrado na tabela constante do Anexo 1 a este Parecer.
16. Entendemos que, com esses ajustes pontuais, a apuração do débito por estimativa seguramente não excede o real valor devido, atendendo-se ao disposto no art. 210, § 1.º, inciso II, do Regimento Interno/TCU. Vale mencionar que houve melhoria na situação dos responsáveis, pois o cálculo anterior à citação estimava esse mesmo dano em R$ 1.170.750,03 (TC Processo 023.933/2009-5 apenso, Peça 10, p. 33-37) .
17. Diante da nova estimativa de superfaturamento, resta discriminar o montante referente aos serviços não executados daquela parcela relativa aos serviços executados no ajuste. 
18. Os itens e quantitativos não executados estão discriminados na tabela constante da peça 43 dos autos. O dano quanto a esses serviços alcança R$ 257.787,18, conforme memória de cálculo constante do Anexo 2 a este Parecer. O superfaturamento referente aos itens executados, por sua vez, resulta em R$ 310.884,12 (568.671,30-257,787,18) ".
27.	Nesta assentada, os recorrentes não apresentaram qualquer elemento que pudesse descaracterizar as irregularidades que lhes foram imputadas e/ou elidir a sua responsabilidade pela prática dessas irregularidades e pelo dano ocasionado aos cofres públicos.
28.	Em verdade, eles comparecem, em sede recursal, reiterando, com base em alegações meramente argumentativas, a inexistência de irregularidades e de dano ao erário relativamente ao Contrato 1/2009 e a ausência de responsabilidade pelas falhas apontadas nessa contratação, o que já foi devidamente analisado e refutado por este Tribunal na fase anterior do feito.
29.	Assim, não vislumbro razões para alteração do mérito da decisão anteriormente adotada por este Tribunal nestes autos, de irregularidade das contas, com condenação solidária em débito e aplicação individual da multa proporcional.
30.	Quanto ao dano quantificado nos autos, a Serur entende que a parcela discriminada no item 9.1.1 do acórdão recorrido não deveria ser imputada ao Sr. Edson Santos de Souza, por se referir a serviços não executados frente ao cargo ocupado à época pelo recorrente, com status ministerial, ou seja, sem a prática de atos próprios e ulteriores referentes à liquidação e ao pagamento de despesas.
31.	Pedindo vênias à unidade técnica, tal entendimento não deve prosperar.
32.	Ora, como visto acima, o débito apurado nestes autos, relativo ao Contrato 1/2009, tem lastro não apenas no pagamento por serviços não-executados mas, também, no pagamento de serviços com sobrepreço. 
33.	Ou seja, houve a contratação de serviços cuja liquidação e pagamento materializaram o dano, mediante superfaturamento, caracterizado por: a) pagamento de serviços não executados (superfaturamento por quantidade) ; b) pagamentos de serviços com preços manifestamente superiores aos praticados pelo mercado (superfaturamento por preços excessivos) . 
34.	Nos termos do acórdão condenatório, tem-se o seguinte detalhamento da composição do débito:
- subitem 9.1.1: superfaturamento por preços excessivos dos serviços não executados;
- subitem 9.1.2: superfaturamento por preços excessivos dos serviços executados;
- subitem 9.1.3: superfaturamento por quantidade dos serviços não executados.
35.	Conforme detalhado no parecer do Ministério Público junto a este Tribunal acostado à peça 122, acima transcrito, o superfaturamento por preço excessivo foi quantificado em R$ 568.671,30, sendo R$ 257.787,18 relativos à materialização do sobrepreço dos serviços não-executados (subitem 9.1.1 do acórdão condenatório) e a diferença, ou seja, R$ 310.884,12, à dos serviços executados (subitem 9.1.2 do acórdão condenatório) .
36.	Já o superfaturamento por quantidade foi quantificado em R$ 319.768,93 (subitem 9.1.3 do acórdão condenatório) .
37.	Vê-se que, relativamente aos serviços não executados, foi quantificado superfaturamento tanto por preços excessivos (subitem 9.1.1 do acórdão recorrido) como por quantidade (subitem 9.1.3 do acórdão recorrido) .
38.	Tal composição de débito está plenamente alinhada à jurisprudência deste Tribunal, segundo a qual, na imputação de débitos por superfaturamento de quantidade e de preços excessivos, cujas parcelas de dano decorrentes de superfaturamento de quantidade geralmente têm responsáveis distintos das parcelas de dano decorrentes de preços excessivos, o montante do superfaturamento deve ser segregado nessas duas parcelas, para permitir a melhor caracterização do dano e a individualização das condutas dos responsáveis por cada parcela de superfaturamento. 
39.	No caso, em regra, o superfaturamento por quantidade é atribuído aos gestores responsáveis pelo ateste/pagamento dos serviços não executados, enquanto o superfaturamento por preço excessivo é atribuído aos responsáveis pela elaboração/aprovação do orçamento contratual com sobrepreço e pela contratação desse orçamento. Em ambos os casos, solidariamente com o prestador do serviço, na condição de beneficiário dos pagamentos indevidos.
40.	É possível, portanto, a imputação, a responsáveis distintos, de débitos decorrentes de superfaturamentos por quantidade e por preços excessivos verificados em um mesmo serviço. 
41.	Para fins de quantificação desses débitos, primeiro se apura o superfaturamento por preços excessivos, equivalente à diferença entre o valor contratado e o referencial de mercado. Em seguida, calcula-se o superfaturamento por quantidade, apurando-se a diferença entre o quantitativo pago e o efetivamente executado e multiplicando-se essa diferença pelo valor referencial de mercado.
42.	Nestes autos, seguindo essa metodologia, no que tange aos serviços não executados, cuja contratação se deu com sobrepreço, o superfaturamento foi dividido em duas parcelas: 
	a) o superfaturamento por preços excessivos, atribuído a Manuela Pinho de Azevedo e Souza, Edson Santos de Souza e Marcos Aurélio Reis Madeira, responsáveis, respectivamente, pela validação do orçamento/autorização de pagamento, contratação e ateste dos serviços, solidariamente com a empresa contratada, no valor de R$ 257.787,18, resultante do confronto entre o valor pago à empresa Dialog Serviços de Comunicação e Eventos Ltda. e o preço de mercado;
	b) o superfaturamento por quantidade (subitem 9.1.3 do acórdão condenatório) , imputado a Marcos Aurélio Reis Madeira e Manuela Pinho de Azevedo Souza, responsáveis, respectivamente, pelo ateste dos serviços e autorização de pagamento, solidariamente com a empresa contratada, no valor de R$ 319.768,93, resultante da diferença entre o quantitativo pago e o efetivamente executado, a preço de mercado.
43.	Vê-se que, como gestor responsável pela assinatura do Contrato 1/2009 com sobrepreço, o Sr. Edson Santos de Souza foi condenado por este Tribunal apenas pelo débito decorrente do superfaturamento de preços excessivos (subitens 9.1.1 e 9.1.2 do acórdão condenatório) , já que, relativamente ao superfaturamento por quantidade (subitem 9.1.3 do acórdão condenatório) , de fato, dada a sua função, não era da sua competência o controle físico-financeiro do contrato, razão pela qual não poderia responder pelo pagamento de serviços sem a devida comprovação de sua contraprestação.
44.	Destarte, apenas o montante que excedeu aos preços de mercado relativamente aos serviços não executados é que lhe foi atribuído. Não lhe foi imputado o dano decorrente da inexecução de serviços. Essa parcela foi corretamente imputada aos gestores responsáveis pela liquidação e pagamento de despesas comprovadamente não realizadas.
45.	Sendo assim, não há qualquer erro na condenação do Sr. Edson Santos de Souza, razão pela qual não deve ser acolhida a proposta da unidade técnica de exclui-lo da relação processual com relação à parcela de débito a ele imputada por força do subitem 9.1.1 do acórdão recorrido e, por via de consequência, de reduzir o montante da multa proporcional a ele aplicada por meio do subitem 9.2 desse julgado.
46.	Por fim, quanto à pretensão de ressarcimento do dano ao erário, teço os seguintes comentários.
47. 	Em primeiro lugar, resta isento de dúvidas que a jurisprudência consolidada deste Tribunal de Contas da União (TCU) formou-se no sentido da imprescritibilidade das ações de ressarcimento ao erário. Nesse sentido, reproduzo o Enunciado de Súmula no 282, desta Corte: 
As ações de ressarcimento movidas pelo Estado contra os agentes causadores de danos ao erário são imprescritíveis. 
48. 	De outra parte, e à semelhança dos outros julgadores deste TCU, não desconheço a recente decisão exarada pelo Supremo Tribunal Federal (STF) , prolatada no âmbito do Recurso Extraordinário (RE) 636.886/AL, por meio da qual foi fixado o seguinte enunciado para o Tema 899, de repercussão geral: 
É prescritível a pretensão de ressarcimento ao erário fundada em decisão de Tribunal de Contas. 
49. 	Ocorre que, consoante o destacado pelo e. Ministro Benjamin Zymler no leading case que primeiro discutiu o alcance do referido julgado da Corte Suprema (voto condutor do Acórdão 5236/2020-TCU-Primeira Câmara) , ainda há diversas dúvidas sobre a matéria, pois resta possível a conclusão de que a decisão não tratou da prescrição do processo de controle externo levado a efeito no âmbito do TCU mas, sim, da prescrição intercorrente ocorrida durante a fase de execução do acórdão condenatório desta Corte. 
50. 	Na oportunidade, Sua Excelência aduziu que a aludida decisão do STF enfrentou RE interposto pela União contra acórdão do Tribunal Regional Federal da 5ª Região (TRF/5) , ementado como se segue, pelo qual o regional negou provimento a embargos de declaração opostos contra acórdão de sua lavra: 
EMENTA: TRIBUTÁRIO. PROCESSUAL CIVIL. EXECUÇÃO FISCAL. PROCESSO PARALISADO POR MAIS DE CINCO ANOS. PRESCRIÇÃO INTERCORRENTE. OCORRÊNCIA. 1. Para fins práticos, deve-se observar quando a Fazenda Pública foi intimada a providenciar o andamento do feito. Passados cinco anos sem diligências concretas, ocorre a prescrição intercorrente. Caso haja suspensão na forma do art. 40, da Lei n. 6.830/80, ocorre a extinção se o feito permanecer paralisado por mais de seis anos. 2. Na hipótese dos autos, houve o arquivamento sem baixa do processo em 12.08.1999 e até a data da sentença extintiva do feito em 05.06.2006, a Fazenda Nacional não apresentou nenhuma medida concreta quanto à localização do devedor ou de seus bens. Revela-se, portanto, inequívoca a ocorrência da prescrição intercorrente. 
51. 	O Ministro Benjamin Zymler argumentou que, na situação debatida judicialmente, a Fazenda Pública havia deixado a ação paralisada por mais de seis anos, o que ensejou fosse declarada a prescrição intercorrente no caso em tela. Isto é, a questão objeto da controvérsia cingiu-se à prescrição intercorrente ocorrida durante a fase de execução do acórdão condenatório do TCU. 
52. 	Desse modo, ponderou que, com base nessa possível interpretação, a matéria decidida no mencionado feito não teria nenhuma repercussão de ordem prática e jurídica nos processos desta Corte, isso porque o título executivo, que é própria decisão do Tribunal, consoante o art. 19 da Lei 8.443/92, ainda não se formou. 
53. 	Feito esse raciocínio, Sua Excelência acresceu que, ainda se possa interpretar que a decisão do STF também se aplique ao iter do processo de controle externo neste TCU, outras questões, de suma importância visando que este Tribunal estabeleça novo tratamento acerca da prescrição do débito, restariam pendentes de esclarecimento, relevando mencionar as relativas à definição da data de ocorrência do fato irregular ou data do seu conhecimento pelo TCU, bem assim as hipóteses de interrupção da prescrição. 
54. 	Em conclusão, conduziu o colegiado a que aplicasse, ao caso in concreto, a jurisprudência do TCU até então vigente, fundamentada no art. 37, § 5º, da Constituição Federal, e consubstanciada na citada Súmula 282, no que tange ao ressarcimento do prejuízo. 
55. 	Anoto que o entendimento acima também foi seguido em outros julgados desta Corte, sendo exemplos os Acórdãos: 1.492/2020, 2.104/2020, 2.182/2020 e 2.336/2020, Rel. Min. Aroldo Cedraz; 2.188/2020, Rel. Min. Raimundo Carreiro; e 2.018/2020, Rel. Min. Ana Arraes, do Plenário; 6.494/2020, Rel. Min. Walton Alencar Rodrigues; 5.236/2020, 6.084/2020, 6.465/2020, 6.466/2020, 7.982/2020, 9.277/2020, Rel. Min. Benjamin Zymler; e 8.550/2020, 9.011/2020, 9.012/2020 e 9.293/2020, Rel. Min. Bruno Dantas, todos da 1ª Câmara; e 5.681/2020, 6.350/2020, 8.316/2020, 8.940/2020, 8.945/2020, 8.947/2020, 8.948/2020, 9.208/2020 e 9.216/2020 da minha relatoria; 5.690/2020, 6.350/2020, 6.575/2020, 6.712/2020, 7.325/2020, 8.021/2020, 8.023/2020, 8.443/2020, 8.649/2020, 8.651/2020 e 8.657/2020, Rel. Min. Aroldo Cedraz; 6.171/2020, Rel. Min. Raimundo Carreiro; 6.207/2020 e 8.498/2020, Rel. Min. Ana Arraes; e 6.707/2020 e 6.726/2020, Rel. Min. Subst. Marcos Benquerer Costa, estes da 2ª Câmara) . 
56. 	Releva, ainda, considerar que em 14 de agosto último a Advocacia-Geral da União opôs embargos de declaração ao já citado acórdão proferido no RE 636.886/AL, objetivando exatamente dirimir dívidas quanto ao alcance da aludida decisão, notadamente para que se tenha como correta compreensão a de que "a tese de repercussão geral no acórdão (...) embargado abrange apenas a fase executiva da decisão do TCU". 
57. 	Nesse sentido, e considerando que os contornos ao final dados pela Corte Suprema após a apreciação dos aclaratórios certamente balizarão a atuação futura deste Tribunal de Contas da União, inclusive com as correções que por ventura se fizerem cabíveis, até em razão de a prescrição ser matéria de ordem pública, acompanho o posicionamento manifestado por esta Casa nos arestos antes mencionados e aplico ao caso em exame a jurisprudência do TCU até o momento firmada.
58.	Quanto à prescrição da pretensão punitiva deste Tribunal, registro que, nos termos do Acórdão 1441/2016-TCU-Plenário, igualmente não ocorreu, uma vez que não houve o transcurso de mais de dez anos entre a ordem para a citação no âmbito do TCU (Acórdão 5359/2010-TCU-Segunda Câmara) , em 21/9/2010, e a data da ocorrência dos fatos impugnados, no caso a celebração do contrato questionado, em 16/6/2009, bem como entre a citação dos recorrentes (peças 10, 13 e 16) , em outubro de 2010, e a apenação deles com multa (Acórdão 4986/2019-TCU-Segunda Câmara) , em 9/7/2019.
59.	Cabe frisar, à propósito, que a natureza das irregularidades praticadas pelos recorrentes  evidenciara uma atuação desses responsáveis, no mínimo, com diligência bem abaixo do normal na gestão dos recursos públicos que lhe foram confiados, a revelar grave inobservância do dever de cuidado no trato com a coisa pública, o que justificou sua apenação, em consonância com julgados deste Tribunal de Contas proferidos à luz da Lei 13.655/2018 (Lei de Introdução às Normas do Direito Brasileiro - LINDB) .
60.	Nessa linha, vide, por exemplo, o Acórdão 957/2019-TCU-Plenário, de minha relatoria, em cujo voto condutor destaquei que, para fins do exercício do poder sancionatório do TCU, o erro grosseiro a que se refere a referida lei é aquele decorrente de grave inobservância de um dever de cuidado, isto é, praticado com culpa grave, situação que se amolda perfeitamente à conduta atribuída aos responsáveis nestes autos, haja vista a utilização de recursos públicos com inobservância a ditames legais e em condições desvantajosas para o erário.
61.	Por fim, quanto aos precedentes citados nos recursos (Acórdão 66/1998-TCU-Plenário, 89/2000-Plenário, 7/1999-2ª Câmara, 594/2005-Plenário, 143/2003-2ª Câmara, 308/2003-2ª Câmara, 48/2001-Plenário e 149/1998-1ª Câmara) , ressalto que tratam de circunstâncias distintas, envolvendo responsáveis que não praticaram atos de gestão, falhas formais e/ou inexistência de nexo de causalidade entre a irregularidade apontada e a conduta do responsável, o que não se observou nestes autos.
	Ante todo o exposto, discordando, em parte, dos pareceres exarados nos autos, VOTO por que seja adotada a deliberação que ora submeto a este Colegiado.
TCU, Sala das Sessões Ministro Luciano Brandão Alves de Souza, em 6 de outubro de 2020.
Ministro JOÃO AUGUSTO RIBEIRO NARDES 
Relator